---
title: "Prediktori akademske uspješnosti učenika srednje škole"
subtitle: "Projekt - Analiza podataka i obrada informacija"
author: "Petar Prenc"
date: today
lang: hr
format:
  html:
    toc: true
    toc-depth: 3
    toc-title: "Sadržaj"
    number-sections: true
    theme: cosmo
    code-fold: false
execute:
  echo: true
  eval: true
  warning: false
  message: false
---

# Uvod

Ovaj projekt istražuje prediktore akademske uspješnosti učenika dviju portugalskih državnih srednjih škola, koristeći dataset koji su prikupili Cortez i Silva (2008.) za predmete matematiku i portugalski jezik. Za razliku od sintetičkih dataseta, ovi su podatci prikupljeni iz stvarnih školskih evidencija i anketnih upitnika, što ih čini pogodnima za izgradnju i evaluaciju prediktivnih modela sa stvarnim analitičkim potencijalom. Cilj je primijeniti komplementarne statističke metode - jednosmjernu ANOVA-u, Welch-ov t-test, višestruku linearnu regresiju i stablo odlučivanja - kako bi se identificirali ključni prediktori završne ocjene (G3) i istražila mogućnost pouzdane klasifikacije ishoda prolaz/pad.

---

# Faza 1: Odabir i dohvat podataka

## Pojmovno, prostorno i vremensko određenje skupa podataka

**Pojmovno određenje:** Statistički skup obuhvaća akademske, demografske i socijalne karakteristike učenika dviju portugalsih sekundarnih škola. Varijable uključuju ocjene iz dvaju polugodišta (G1, G2) i finalnu ocjenu (G3) na skali 0–20, demografska obilježja (dob, spol, adresa), obiteljski kontekst (obrazovanje i zanimanje roditelja, bračni status roditelja, veličina obitelji), navike učenja (tjedno sati učenja, broj prethodnih neuspjeha, izostanci), izvanškolske aktivnosti (izlasci s prijateljima, konzumacija alkohola radnim danom i vikendom, slobodno vrijeme) te pristup resursima (internet kod kuće, plaćene instrukcije, školska i obiteljska potpora).


**Prostorno određenje:** Podatci su prikupljeni u akademskoj godini 2005./2006. u dvije srednje škole u regiji Alentejo, Portugal:

- **Gabriel Pereira (GP)** - urbana sredina, veća škola
- **Mousinho da Silveira (MS)** - ruralna sredina, manja škola

**Vremensko određenje:** Prikupljanje podataka odvijalo se tijekom akademske godine 2005./2006. putem školskih evidencija i anonimnih anketnih upitnika. Dataset je objavljen 2008. u sklopu referentnog rada te dostupan putem UCI Machine Learning Repositoryja od 2014. godine.

**Populacija ili uzorak:** Radi se o **uzorku** - 397 učenika matematike i 651 učenik portugalskog, ukupno 1.048 zapisa. Valja napomenuti da je 382 učenika pohađalo oba predmeta i stoga se pojavljuju u oba dijela dataseta. Populacija su svi učenici portugalsih sekundarnih škola, a nalaze je uz oprez moguće generalizirati na slične europske obrazovne sustave.

## Izvor podataka

Podatci su preuzeti iz arhive radnog direktorija projekta (`archive/`), koji odgovara izvorniku s Kaggle platforme:

- **Naziv dataseta:** Student Performance Data Set
- **Originalni autori:** Paulo Cortez & Alice Maria Gonçalves Silva, Sveučilište Minho, Portugal
- **Datoteke:** `archive/Maths.csv` (matematika) i `archive/Portuguese.csv` (portugalski) - Excel format s .csv ekstenzijom
- **UCI repozitorij:** <https://archive.ics.uci.edu/ml/datasets/student+performance>
- **Licenca:** Creative Commons Attribution 4.0 International (CC BY 4.0)
- **Referentni rad:** Cortez, P. & Silva, A. (2008). Using Data Mining to Predict Secondary School Student Performance. *Proceedings of FUBUTEC 2008*, pp. 5–12, EUROSIS.

```{r}
#| label: ucitavanje-paketa

library(tidyverse)
library(ggplot2)
library(dplyr)
library(knitr)
library(kableExtra)
library(moments)
library(car)
library(nortest)
library(rpart)
library(rpart.plot)
library(caret)
library(MASS)
library(corrplot)
library(readxl)
```

```{r}
#| label: dohvat-podataka

# Datoteke su Excel format (.xlsx) pohranjen s .csv ekstenzijom - koristimo readxl
df_mat <- read_excel("archive/Maths.csv")
df_por <- read_excel("archive/Portuguese.csv")

# Dodavanje oznake predmeta
df_mat$predmet <- "Matematika"
df_por$predmet <- "Portugalski"

cat("Matematika:   ", nrow(df_mat), "redaka x", ncol(df_mat), "stupaca\n")
cat("Portugalski:  ", nrow(df_por), "redaka x", ncol(df_por), "stupaca\n")
cat("\nNazivi varijabli:\n")
print(names(df_mat))
```

---

# Faza 2: ETL Proces

## Pregled sirovih podataka

```{r}
#| label: pregled-sirovih

head(df_mat, 5) |>
  kable(caption = "Prvih 5 redaka - Matematika (sirovi podatci)") |>
  kable_styling(bootstrap_options = c("striped", "hover"), full_width = FALSE) |>
  scroll_box(width = "100%")

str(df_mat)
```

## Spajanje i čišćenje podataka

### Spajanje skupova podataka

```{r}
#| label: spajanje

df_raw <- bind_rows(df_mat, df_por)

cat("Ukupan broj zapisa nakon spajanja:", nrow(df_raw), "\n")
cat("Broj varijabli:", ncol(df_raw), "\n")
cat("Napomena: 382 učenika pohađa oba predmeta te se pojavljuje\n")
cat("u oba dijela dataseta, no ne radi se o identičnim recima.\n")
```

### Standardizacija naziva varijabli

```{r}
#| label: standardizacija

df <- df_raw
names(df) <- tolower(gsub("[. ]", "_", names(df)))

cat("Standardizirani nazivi varijabli:\n")
print(names(df))
```

### Provjera nedostajućih vrijednosti

```{r}
#| label: nedostajuce

na_pregled <- df |>
  summarise(across(everything(), ~sum(is.na(.)))) |>
  pivot_longer(everything(), names_to = "varijabla", values_to = "broj_NA") |>
  mutate(postotak_NA = round(broj_NA / nrow(df) * 100, 2))

na_s_vrijednostima <- na_pregled |> filter(broj_NA > 0)

if (nrow(na_s_vrijednostima) > 0) {
  na_s_vrijednostima |>
    kable(caption = "Varijable s nedostajućim vrijednostima") |>
    kable_styling(bootstrap_options = c("striped", "hover"), full_width = FALSE)
} else {
  cat("*Nema varijabli s nedostajućim vrijednostima — dataset je kompletan.*\n")
}

cat("Ukupno nedostajućih vrijednosti:", sum(is.na(df)), "\n")
```

### Provjera duplikata

```{r}
#| label: duplikati

n_dup <- sum(duplicated(df))
cat("Broj potpuno identičnih redaka:", n_dup, "\n")

if (n_dup > 0) {
  df <- df[!duplicated(df), ]
  cat("Uklonjeni duplikati. Novi broj redaka:", nrow(df), "\n")
} else {
  cat("Nema potpunih duplikata - podatci su čisti.\n")
}
```

## Transformacija i prilagodba tipova varijabli

```{r}
#| label: transformacija-tipova

# Kategorijske varijable → faktori
cat_cols <- c("school", "sex", "address", "famsize", "pstatus",
              "mjob", "fjob", "reason", "guardian",
              "schoolsup", "famsup", "paid", "activities",
              "nursery", "higher", "internet", "romantic", "predmet")

cat_cols_exist <- intersect(cat_cols, names(df))
for (col in cat_cols_exist) df[[col]] <- as.factor(df[[col]])

# Numeričke varijable
num_cols <- c("age", "medu", "fedu", "traveltime", "studytime",
              "failures", "famrel", "freetime", "goout",
              "dalc", "walc", "health", "absences", "g1", "g2", "g3")

num_cols_exist <- intersect(num_cols, names(df))
for (col in num_cols_exist) df[[col]] <- as.numeric(df[[col]])

cat("Tipovi varijabli nakon transformacije:\n")
sapply(df, class) |> as.data.frame() |> setNames("Tip") |>
  kable(caption = "Tipovi varijabli") |>
  kable_styling(bootstrap_options = "striped", full_width = FALSE)
```

## Relabeling i kreiranje deriviranih varijabli

```{r}
#| label: relabeling

# Čitljive oznake za binarne faktore
df$sex      <- factor(df$sex,
  levels = c("F", "M"), labels = c("Ženski", "Muški"))
df$address  <- factor(df$address,
  levels = c("R", "U"), labels = c("Ruralno", "Urbano"))
df$internet <- factor(df$internet,
  levels = c("no", "yes"), labels = c("Ne", "Da"))
df$higher   <- factor(df$higher,
  levels = c("no", "yes"), labels = c("Ne", "Da"))
df$romantic <- factor(df$romantic,
  levels = c("no", "yes"), labels = c("Ne", "Da"))
df$schoolsup <- factor(df$schoolsup,
  levels = c("no", "yes"), labels = c("Ne", "Da"))
df$famsup   <- factor(df$famsup,
  levels = c("no", "yes"), labels = c("Ne", "Da"))
df$paid     <- factor(df$paid,
  levels = c("no", "yes"), labels = c("Ne", "Da"))
df$activities <- factor(df$activities,
  levels = c("no", "yes"), labels = c("Ne", "Da"))
df$nursery  <- factor(df$nursery,
  levels = c("no", "yes"), labels = c("Ne", "Da"))
df$famsize  <- factor(df$famsize,
  levels = c("LE3", "GT3"), labels = c("≤3 člana", ">3 člana"))
df$pstatus  <- factor(df$pstatus,
  levels = c("A", "T"), labels = c("Odvojeni", "Zajedno"))

# Ordinal etikete za sate učenja (1 = <2h, 2 = 2–5h, 3 = 5–10h, 4 = >10h)
df$studytime_f <- factor(df$studytime,
  levels = 1:4,
  labels = c("<2 sata", "2–5 sati", "5–10 sati", ">10 sati"))

# Ordinal etikete za obrazovanje majke (Medu)
df$medu_f <- factor(df$medu,
  levels = 0:4,
  labels = c("Bez obrazovanja", "Osnovna škola",
             "Srednja škola (niža)", "Srednja škola (viša)",
             "Visoko obrazovanje"))

# Binarna ciljna varijabla: G3 >= 10 = Prolaz
df$prolaz <- factor(ifelse(df$g3 >= 10, "Prolaz", "Pad"),
                    levels = c("Pad", "Prolaz"))

cat("Distribucija prolaz/pad po predmetu:\n")
print(table(df$predmet, df$prolaz))

df_clean <- df
cat("\nFinalni data.frame spreman za analizu:",
    nrow(df_clean), "redaka x", ncol(df_clean), "stupaca\n")
```

---

# Faza 3: Eksploracijska analiza podataka (EDA)

## Deskriptivna statistika

### Numeričke varijable

```{r}
#| label: deskriptivna-stat

deskriptivna_stat <- function(x, naziv) {
  x_c <- x[!is.na(x)]
  data.frame(
    Varijabla     = naziv,
    N             = length(x_c),
    Srednja_vr    = round(mean(x_c), 3),
    Medijan       = round(median(x_c), 3),
    Std_dev       = round(sd(x_c), 3),
    Min           = round(min(x_c), 3),
    Maks          = round(max(x_c), 3),
    IQR           = round(IQR(x_c), 3),
    Asimetricnost = round(skewness(x_c), 3),
    Spljoštenost  = round(kurtosis(x_c), 3)
  )
}

num_vars_clean <- names(df_clean)[sapply(df_clean, is.numeric)]

map_dfr(num_vars_clean, function(v) deskriptivna_stat(df_clean[[v]], v)) |>
  kable(caption = "Deskriptivna statistika numeričkih varijabli", digits = 3) |>
  kable_styling(bootstrap_options = c("striped", "hover"), full_width = TRUE,
                font_size = 11) |>
  scroll_box(width = "100%")
```

**Interpretacija:** U kombiniranom uzorku od 1.044 zapisa (nakon uklanjanja 4 duplikata), prosječna završna ocjena G3 iznosi 11.34 bodova (medijan = 11, SD ≈ 3.87) na skali 0–20. Posebno su zanimljive ocjene G1 i G2 koje su izrazito visoko korelirane s G3 (što potvrđuje konzistentnost evaluacije), te varijabla `failures` (broj prethodnih neuspjeha) koja je pozitivno asimetrična - velika većina učenika nema prethodnih neuspjeha. Varijable poput `dalc`, `walc` i `goout` pokazuju desnu asimetričnost, što je očekivano: tipično je da većina učenika konzumira malo alkohola i manje izlazi. Distribucije odražavaju stvarne obrasce ponašanja učenika.

### Kategorijske varijable

```{r}
#| label: deskriptivna-kat
#| results: 'asis'

prikaz_cat <- c("predmet", "sex", "address", "internet",
                "higher", "studytime_f", "medu_f", "prolaz")

for (var in intersect(prikaz_cat, names(df_clean))) {
  freq_tab <- table(df_clean[[var]])
  tablica <- data.frame(
    Kategorija  = names(freq_tab),
    Frekvencija = as.numeric(freq_tab),
    Postotak    = round(prop.table(freq_tab) * 100, 2)
  )
  cat(as.character(
    kable(tablica, caption = paste("Frekvencijska tablica -", var)) |>
      kable_styling(bootstrap_options = "striped", full_width = FALSE)
  ))
  cat("\n")
}
```

## Vizualizacija

### Distribucija završnih ocjena (G3) po predmetu

```{r}
#| label: distribucija-g3
#| fig-width: 10
#| fig-height: 5

ggplot(df_clean, aes(x = g3, fill = predmet)) +
  geom_histogram(bins = 21, color = "white", alpha = 0.85, position = "identity") +
  facet_wrap(~predmet, ncol = 2) +
  scale_fill_manual(values = c("Matematika" = "#E74C3C",
                                "Portugalski" = "#3498DB")) +
  geom_vline(xintercept = 9.5, linetype = "dashed",
             color = "grey30", linewidth = 0.8) +
  theme_minimal(base_size = 13) +
  theme(legend.position = "none") +
  labs(title = "Distribucija završnih ocjena (G3) po predmetu",
       subtitle = "Isprekidana linija označava granicu prolaz/pad (G3 = 10)",
       x = "Završna ocjena G3 (0–20)", y = "Frekvencija")
```

**Interpretacija:** Matematika ima izražen vrhunac na vrijednosti 0 i visok udio učenika s niskim ocjenama, što se odražava u nižoj prosječnoj ocjeni (M ≈ 10.38) i stopi prolaza od 66.8%. Portuguesa pokazuje pomaknutiju distribuciju prema višim ocjenama (M ≈ 11.90, stopa prolaza 84.6%). U oba predmeta vidljiv je uzorak karakterističan za stvarne školske podatke: koncentracija u sredini distribucije s repom prema nižim vrijednostima.

### Histogrami ključnih numeričkih varijabli

```{r}
#| label: histogrami
#| fig-width: 12
#| fig-height: 9

kljucne_num <- c("g1", "g2", "g3", "studytime", "failures",
                  "absences", "goout", "dalc", "walc", "age")

df_clean |>
  dplyr::select(any_of(kljucne_num)) |>
  pivot_longer(everything(), names_to = "varijabla", values_to = "vrijednost") |>
  ggplot(aes(x = vrijednost, fill = varijabla)) +
  geom_histogram(bins = 20, color = "white", alpha = 0.85) +
  facet_wrap(~varijabla, scales = "free", ncol = 4) +
  scale_fill_brewer(palette = "Set2") +
  theme_minimal(base_size = 11) +
  theme(legend.position = "none",
        strip.text = element_text(face = "bold")) +
  labs(title = "Distribucija ključnih numeričkih varijabli",
       x = "Vrijednost", y = "Frekvencija")
```

**Interpretacija:** Ocjene G1, G2 i G3 imaju zvonoliku distribuciju blago asimetričnu prema lijevom repu (negatively skewed) - realističan obrazac za školske ocjene. Varijabla `failures` je izrazito desno asimetrična (većina učenika bez prethodnih neuspjeha). Konzumacija alkohola (`dalc`, `walc`) i `goout` desno su asimetrični - tipično za adolescentske uzorke. Izostanci (`absences`) pokazuju jako desnu asimetričnost s nekoliko ekstremnih slučajeva - realístičan obrazac koji ukazuje na manjinu učenika s visokim stopama izostanaka.

### Box-plotovi G3 po kategorijskim varijablama

```{r}
#| label: boxplot-predmet
#| fig-width: 8
#| fig-height: 5

ggplot(df_clean, aes(x = predmet, y = g3, fill = predmet)) +
  geom_boxplot(alpha = 0.75, outlier.alpha = 0.4, outlier.size = 1.5) +
  stat_summary(fun = mean, geom = "point", shape = 18, size = 4, color = "black") +
  scale_fill_manual(values = c("Matematika" = "#E74C3C",
                                "Portugalski" = "#3498DB")) +
  theme_minimal(base_size = 13) +
  theme(legend.position = "none") +
  labs(title = "Završna ocjena (G3) po predmetu",
       subtitle = "Crni romb (◆) = aritmetička sredina",
       x = "Predmet", y = "G3 (0–20)")
```

```{r}
#| label: boxplot-spol
#| fig-width: 8
#| fig-height: 5

ggplot(df_clean, aes(x = sex, y = g3, fill = sex)) +
  geom_boxplot(alpha = 0.75, outlier.alpha = 0.4, outlier.size = 1.5) +
  stat_summary(fun = mean, geom = "point", shape = 18, size = 4, color = "black") +
  scale_fill_manual(values = c("Ženski" = "#E74C3C", "Muški" = "#3498DB")) +
  theme_minimal(base_size = 13) +
  theme(legend.position = "none") +
  labs(title = "Završna ocjena (G3) po spolu",
       subtitle = "Crni romb (◆) = aritmetička sredina",
       x = "Spol", y = "G3 (0–20)")
```

```{r}
#| label: boxplot-medu
#| fig-width: 10
#| fig-height: 5

ggplot(df_clean, aes(x = medu_f, y = g3, fill = medu_f)) +
  geom_boxplot(alpha = 0.75, outlier.alpha = 0.4, outlier.size = 1.5) +
  stat_summary(fun = mean, geom = "point", shape = 18, size = 4, color = "black") +
  scale_fill_brewer(palette = "YlOrRd") +
  theme_minimal(base_size = 12) +
  theme(legend.position = "none",
        axis.text.x = element_text(angle = 20, hjust = 1)) +
  labs(title = "Završna ocjena (G3) prema obrazovanju majke",
       subtitle = "Crni romb (◆) = aritmetička sredina",
       x = "Obrazovanje majke (Medu)", y = "G3 (0–20)")
```

### Dijagrami rasipanja: prethodni uspjeh i završna ocjena

```{r}
#| label: scatter-g1-g3
#| fig-width: 10
#| fig-height: 5

ggplot(df_clean, aes(x = g1, y = g3, color = predmet)) +
  geom_point(alpha = 0.3, size = 1.2) +
  geom_smooth(method = "lm", se = TRUE, linewidth = 1.2) +
  scale_color_manual(values = c("Matematika" = "#E74C3C",
                                 "Portugalski" = "#3498DB")) +
  theme_minimal(base_size = 13) +
  labs(title = "Odnos ocjene iz 1. polugodišta (G1) i završne ocjene (G3)",
       subtitle = "Linije = linearni trend po predmetu; sivo = 95% IP",
       x = "G1 - ocjena iz 1. polugodišta", y = "G3 - završna ocjena",
       color = "Predmet")
```

```{r}
#| label: scatter-failures-g3
#| fig-width: 9
#| fig-height: 5

ggplot(df_clean, aes(x = factor(failures), y = g3, fill = factor(failures))) +
  geom_boxplot(alpha = 0.75, outlier.alpha = 0.4) +
  stat_summary(fun = mean, geom = "point", shape = 18, size = 4, color = "black") +
  scale_fill_brewer(palette = "Reds") +
  theme_minimal(base_size = 13) +
  theme(legend.position = "none") +
  labs(title = "Završna ocjena (G3) prema broju prethodnih neuspjeha",
       x = "Broj prethodnih neuspjeha (failures)", y = "G3 (0–20)")
```

### Korelacijska matrica numeričkih varijabli

```{r}
#| label: korelacijska-matrica
#| fig-width: 10
#| fig-height: 9

kljucne_korel <- c("g1", "g2", "g3", "studytime", "failures",
                    "absences", "goout", "dalc", "walc",
                    "age", "medu", "fedu", "health")

korel_mat <- df_clean |>
  dplyr::select(any_of(kljucne_korel)) |>
  cor(use = "complete.obs")

corrplot(korel_mat,
         method = "color",
         type = "upper",
         order = "hclust",
         addCoef.col = "black",
         number.cex = 0.65,
         tl.cex = 0.9,
         tl.col = "black",
         col = colorRampPalette(c("#E74C3C", "white", "#3498DB"))(200),
         title = "Korelacijska matrica numeričkih varijabli",
         mar = c(0, 0, 2, 0))
```

**Interpretacija:** Korelacijska matrica jasno pokazuje smislene odnose koji su karakteristični za stvarne obrazovne podatke. Između G1, G2 i G3 postoje iznimno visoke pozitivne korelacije (r ≈ 0.80–0.90), što potvrđuje konzistentnost ocjenjivanja kroz akademsku godinu. Varijabla `failures` negativno je korelirana s G3 (r ≈ −0.35), što je logično - učenici s više prethodnih neuspjeha tipično imaju niže završne ocjene. Konzumacija alkohola (`dalc`, `walc`) negativno korelira s ocjenama (r ≈ −0.15 do −0.20), a `medu` i `fedu` pozitivno (r ≈ 0.15–0.20). Varijable `goout` i `absences` pokazuju slabiju negativnu korelaciju s G3.

## Provjera normalnosti distribucije

### Q-Q plotovi

```{r}
#| label: qq-plotovi
#| fig-width: 12
#| fig-height: 6

qq_vars <- c("g1", "g2", "g3", "studytime", "failures", "absences")

par(mfrow = c(2, 3), mar = c(4, 4, 3, 1))
for (var in qq_vars) {
  x <- df_clean[[var]]
  x <- x[!is.na(x)]
  qqnorm(x, main = paste("Q-Q plot:", var),
         pch = 1, cex = 0.4, col = "#3498DB")
  qqline(x, col = "#E74C3C", lwd = 2)
}
par(mfrow = c(1, 1))
```

**Interpretacija:** Ocjene G1, G2 i G3 relativno dobro prate normalnu dijagonalu u središnjem dijelu distribucije, no s karakterističnim teže repovima - posebno lijevi rep odražava skupinu učenika s ocjenom 0 (koji su vjerojatno odustali od predmeta). Varijabla `failures` i `absences` značajno odstupaju od normalne distribucije zbog izražene desne asimetričnosti. Za regresijsku analizu oslanjamo se na robustnost uz velik uzorak (Centralni granični teorem) i interpretiramo dijagnostičke plotove reziduala.

### Shapiro-Wilk test normalnosti

```{r}
#| label: shapiro-wilk

set.seed(42)

normalnost_rez <- map_dfr(qq_vars, function(var) {
  x <- df_clean[[var]][!is.na(df_clean[[var]])]
  x_sample <- sample(x, size = min(5000, length(x)))
  sw  <- shapiro.test(x_sample)
  adn <- nortest::ad.test(x)
  data.frame(
    Varijabla       = var,
    SW_W            = round(sw$statistic, 4),
    SW_p            = round(sw$p.value, 4),
    AD_A            = round(adn$statistic, 4),
    AD_p            = round(adn$p.value, 4),
    Normalna        = ifelse(sw$p.value > 0.05, "Da", "Ne")
  )
})

normalnost_rez |>
  kable(caption = "Testovi normalnosti (SW = Shapiro-Wilk; AD = Anderson-Darling)",
        col.names = c("Varijabla", "SW W", "SW p", "AD A²", "AD p", "Normalna")) |>
  kable_styling(bootstrap_options = c("striped", "hover"), full_width = FALSE)
```

**Interpretacija:** Oba testa odbacuju H₀ o normalnosti za sve varijable (p < 0.05). Ovo je djelomično posljedica veličine uzorka (N = 1.044) koji amplificira statističku osjetljivost. Za ANOVA-u i t-test oslanjamo se na robustnost uz N > 30 po grupi, a za regresiju analiziramo dijagnostičke plotove reziduala.

---

# Faza 4: Istraživačka pitanja i hipoteze

Na temelju eksploracijske analize, formulirana su sljedeća istraživačka pitanja:

**Pitanje 1:** Postoji li statistički značajna razlika u završnoj ocjeni između učenika koji pohađaju matematiku i učenika koji pohađaju portugalski jezik?

- H₀: Nema razlike u prosječnoj završnoj ocjeni između predmeta (μ_mat = μ_por)
- H₁: Postoji statistički značajna razlika u prosječnoj završnoj ocjeni između predmeta (μ_mat ≠ μ_por)

**Pitanje 2:** Utječe li razina obrazovanja majke na završnu ocjenu učenika?

- H₀: Ne postoji razlika u prosječnoj završnoj ocjeni između grupa učenika s različitim stupnjem obrazovanja majke (μ₀ = μ₁ = μ₂ = μ₃ = μ₄)
- H₁: Postoji razlika u prosječnoj završnoj ocjeni između barem dviju skupina s različitim stupnjem obrazovanja majke

**Pitanje 3:** Mogu li ocjene iz 1. i 2. polugodišta, sati učenja, broj prethodnih neuspjeha, izostanci i izlasci predvidjeti završnu ocjenu?

- H₀: Niti jedan prediktor ne doprinosi značajno objašnjenju varijacije završne ocjene (β₁ = β₂ = ... = βₖ = 0)
- H₁: Barem jedan prediktor statistički značajno predviđa završnu ocjenu

**Pitanje 4:** Može li se na temelju dostupnih varijabli klasificirati hoće li učenik položiti (G3 ≥ 10) ili ne?

- H₀: Model klasifikacije ne predviđa prolaz/pad bolje od slučajnog pogađanja (bazna stopa)
- H₁: Model klasifikacije statistički značajno predviđa prolaz/pad s točnosti > bazna stopa

---

# Faza 5: Modeliranje i interpretacija

## Usporedba skupina - t-test i jednosmjerna ANOVA

### Welch-ov t-test: Razlika u G3 između predmeta

```{r}
#| label: ttest-predmet-deskrip

df_clean |>
  group_by(predmet) |>
  summarise(
    N       = n(),
    Srednja = round(mean(g3, na.rm = TRUE), 3),
    SD      = round(sd(g3, na.rm = TRUE), 3),
    Medijan = round(median(g3, na.rm = TRUE), 3),
    Min     = min(g3, na.rm = TRUE),
    Maks    = max(g3, na.rm = TRUE),
    .groups = "drop"
  ) |>
  kable(caption = "Deskriptivna statistika G3 po predmetu") |>
  kable_styling(bootstrap_options = c("striped"), full_width = FALSE)
```

```{r}
#| label: ttest-predmet

# Levene test homogenosti varijanci
levene_pred <- car::leveneTest(g3 ~ predmet, data = df_clean)
cat("=== Levene test (homogenost varijanci) ===\n")
print(levene_pred)

# Welch-ov t-test (ne pretpostavlja jednake varijance)
t_pred <- t.test(g3 ~ predmet, data = df_clean, var.equal = FALSE)
cat("\n=== Welch-ov nezavisni t-test ===\n")
print(t_pred)

# Cohenov d
grupe_pred <- split(df_clean$g3, df_clean$predmet)
m1 <- mean(grupe_pred[[1]], na.rm = TRUE)
m2 <- mean(grupe_pred[[2]], na.rm = TRUE)
s1 <- sd(grupe_pred[[1]], na.rm = TRUE)
s2 <- sd(grupe_pred[[2]], na.rm = TRUE)
n1 <- sum(!is.na(grupe_pred[[1]]))
n2 <- sum(!is.na(grupe_pred[[2]]))
pooled_sd_pred <- sqrt(((n1 - 1)*s1^2 + (n2 - 1)*s2^2) / (n1 + n2 - 2))
cohen_d_pred   <- abs(m1 - m2) / pooled_sd_pred

cat("\n=== Veličina učinka ===\n")
cat("Cohenov d =", round(cohen_d_pred, 3), "\n")
cat("Interpretacija:",
  ifelse(cohen_d_pred < 0.2, "zanemariva",
  ifelse(cohen_d_pred < 0.5, "mala",
  ifelse(cohen_d_pred < 0.8, "srednja", "velika"))),
  "veličina učinka\n")
```

```{r}
#| label: ttest-vizualizacija
#| fig-width: 8
#| fig-height: 5

ggplot(df_clean, aes(x = predmet, y = g3, fill = predmet)) +
  geom_violin(alpha = 0.55, trim = FALSE) +
  geom_boxplot(width = 0.15, alpha = 0.9, outlier.alpha = 0.4) +
  stat_summary(fun = mean, geom = "point",
               shape = 18, size = 4, color = "black") +
  scale_fill_manual(values = c("Matematika" = "#E74C3C",
                                "Portugalski" = "#3498DB")) +
  theme_minimal(base_size = 13) +
  theme(legend.position = "none") +
  labs(title = "Distribucija G3 po predmetu",
       subtitle = "Violinski prikaz + box-plot; ◆ = aritmetička sredina",
       x = "Predmet", y = "Završna ocjena G3 (0–20)")
```

**Interpretacija t-testa:** Welch-ov t-test otkrio je statistički značajnu razliku u prosječnim završnim ocjenama između matematike (M = `r round(mean(df_clean$g3[df_clean$predmet == "Matematika"], na.rm=TRUE), 2)`) i portugalskog (M = `r round(mean(df_clean$g3[df_clean$predmet == "Portugalski"], na.rm=TRUE), 2)`) (t = `r if(exists("t_pred")) round(t_pred$statistic, 2) else "–"`, df = `r if(exists("t_pred")) round(t_pred$parameter, 0) else "–"`, p = `r if(exists("t_pred")) format.pval(t_pred$p.value, digits = 3, eps = 0.001) else "–"`). Budući da je p < 0.05, **H₀ se odbacuje** - postoji statistički značajna razlika između predmeta. Cohenov d = `r round(cohen_d_pred, 3)` indicira `r ifelse(cohen_d_pred < 0.2, "zanemarivo malu", ifelse(cohen_d_pred < 0.5, "malu", ifelse(cohen_d_pred < 0.8, "srednju", "veliku")))` veličinu učinka. Violinski prikaz potvrđuje da matematika ima veći udio učenika s ocjenom 0 (vidljivi donji rep), dok je distribucija za portugalski koncentranija oko viših vrijednosti.

---

### Jednosmjerna ANOVA: Utjecaj obrazovanja majke na G3

```{r}
#| label: anova-medu-deskrip

df_clean |>
  group_by(medu_f) |>
  summarise(
    N       = n(),
    Srednja = round(mean(g3, na.rm = TRUE), 3),
    SD      = round(sd(g3, na.rm = TRUE), 3),
    Medijan = round(median(g3, na.rm = TRUE), 3),
    .groups = "drop"
  ) |>
  arrange(medu_f) |>
  kable(caption = "Deskriptivna statistika G3 prema obrazovanju majke") |>
  kable_styling(bootstrap_options = c("striped"), full_width = FALSE)
```

```{r}
#| label: anova-medu-pretpostavke

# Levene test homogenosti varijanci
levene_medu <- car::leveneTest(g3 ~ medu_f, data = df_clean)
cat("=== Levene test (homogenost varijanci) ===\n")
print(levene_medu)

if (levene_medu$`Pr(>F)`[1] > 0.05) {
  cat("\nZaključak: p > 0.05 → Varijance su homogene. Koristimo standardnu ANOVA-u.\n")
} else {
  cat("\nZaključak: p < 0.05 → Varijance nisu homogene. Koristimo Welch-ANOVA-u.\n")
}
```

```{r}
#| label: anova-medu-test

# Jednosmjerna ANOVA
anova_medu <- aov(g3 ~ medu_f, data = df_clean)
cat("=== Jednosmjerna ANOVA ===\n")
print(summary(anova_medu))

# Welch-ANOVA (robustna alternativa)
welch_medu <- oneway.test(g3 ~ medu_f, data = df_clean, var.equal = FALSE)
cat("\n=== Welch-ANOVA (robustna) ===\n")
print(welch_medu)

# Post-hoc: Tukey HSD
cat("\n=== Post-hoc test: Tukey HSD ===\n")
tukey_medu <- TukeyHSD(anova_medu)
print(tukey_medu)
```

```{r}
#| label: anova-vizualizacija
#| fig-width: 10
#| fig-height: 5

ggplot(df_clean, aes(x = medu_f, y = g3, fill = medu_f)) +
  geom_boxplot(alpha = 0.75, outlier.alpha = 0.4, outlier.size = 1.2) +
  stat_summary(fun = mean, geom = "point",
               shape = 18, size = 4, color = "black") +
  scale_fill_brewer(palette = "YlOrRd") +
  theme_minimal(base_size = 12) +
  theme(legend.position = "none",
        axis.text.x = element_text(angle = 20, hjust = 1)) +
  labs(title = "Distribucija G3 prema obrazovanju majke (Medu)",
       subtitle = "Crni romb (◆) = aritmetička sredina; rastuće kategorije desno",
       x = "Obrazovanje majke", y = "Završna ocjena G3 (0–20)")
```

**Interpretacija ANOVA:** ANOVA je detektirala statistički značajnu razliku u završnoj ocjeni između učenika s različitim razinama obrazovanja majke (F(`r summary(anova_medu)[[1]][["Df"]][1]`, `r summary(anova_medu)[[1]][["Df"]][2]`) = `r round(summary(anova_medu)[[1]][["F value"]][1], 2)`, p = `r format.pval(summary(anova_medu)[[1]][["Pr(>F)"]][1], digits = 3, eps = 0.001)`). Welch-ANOVA potvrđuje isti zaključak (p = `r format.pval(welch_medu$p.value, digits = 3, eps = 0.001)`). **H₀ se odbacuje.** Tukey HSD post-hoc test identificira statistički značajne razlike između sljedećih parova: Visoko obrazovanje – Osnovna škola (p ≈ 0), Visoko obrazovanje – Srednja škola (niža) (p = 0.0000082), Visoko obrazovanje – Srednja škola (viša) (p = 0.001) te Srednja škola (viša) – Osnovna škola (p = 0.026). Skupina "Bez obrazovanja" (n = 9) ne razlikuje se statistički značajno ni od jedne druge skupine (p > 0.56 za sve usporedbe), vjerojatno zbog malog uzorka. Vidljiv je opći trend rasta prosječne ocjene s rastom obrazovnog stupnja majke — učenici čije majke imaju visoko obrazovanje postižu prosječno više ocjene, što je konzistentno s literaturom o utjecaju socioekonomskog statusa na akademski uspjeh.

---

## Kvantifikacija odnosa - Višestruka linearna regresija

```{r}
#| label: regresija

# Prediktori: G1, G2 (prethodni uspjeh), studytime, failures, absences,
#             goout, dalc, predmet (faktor)
prediktori <- intersect(
  c("g1", "g2", "studytime", "failures", "absences",
    "goout", "dalc", "predmet"),
  names(df_clean)
)

formula_reg <- as.formula(paste("g3 ~", paste(prediktori, collapse = " + ")))

model_reg <- lm(formula_reg, data = df_clean)

cat("=== Višestruka linearna regresija ===\n")
s <- summary(model_reg)
cat("Koeficijenti (bez p-vrijednosti):\n")
print(round(coef(s)[, c("Estimate", "Std. Error", "t value")], 4))
```

```{r}
#| label: regresija-koeficijenti

koef_df <- as.data.frame(confint(model_reg))
koef_df$Procjena     <- coef(model_reg)

koef_df |>
  mutate(across(where(is.numeric), \(x) round(x, 4))) |>
  kable(caption = "Regresijski koeficijenti s 95% intervalima pouzdanosti",
        col.names = c("2.5%", "97.5%", "Procjena (β)")) |>
  kable_styling(bootstrap_options = c("striped", "hover"), full_width = FALSE)

r2   <- summary(model_reg)$r.squared
adj_r2 <- summary(model_reg)$adj.r.squared
f_stat <- summary(model_reg)$fstatistic

cat("\nR²       =", round(r2, 4), "\n")
cat("Adj. R²  =", round(adj_r2, 4), "\n")
cat("F-statistika:", round(f_stat[1], 2),
    "| df =", f_stat[2], "/", f_stat[3], "\n")
```

```{r}
#| label: regresija-dijagnostika
#| fig-width: 11
#| fig-height: 9

par(mfrow = c(2, 2), mar = c(4, 4, 3, 1))
plot(model_reg, which = 1:4, col = "#3498DB", pch = 16, cex = 0.4)
par(mfrow = c(1, 1))
```

```{r}
#| label: regresija-vizualizacija
#| fig-width: 9
#| fig-height: 5

koef_vizual <- data.frame(
  Varijabla = names(coef(model_reg))[-1],
  Procjena  = coef(model_reg)[-1],
  CI_low    = confint(model_reg)[-1, 1],
  CI_high   = confint(model_reg)[-1, 2]
)

ggplot(koef_vizual, aes(x = reorder(Varijabla, Procjena), y = Procjena)) +
  geom_point(size = 4, color = "#3498DB") +
  geom_errorbar(aes(ymin = CI_low, ymax = CI_high),
                width = 0.25, linewidth = 1, color = "#3498DB") +
  geom_hline(yintercept = 0, linetype = "dashed", color = "grey50") +
  coord_flip() +
  theme_minimal(base_size = 13) +
  labs(title = "Regresijski koeficijenti s 95% intervalima pouzdanosti",
       x = "Prediktor", y = "Procjena koeficijenta (β)")
```

**Interpretacija regresije:** Model formalno objašnjava `r round(r2 * 100, 1)`% varijacije završne ocjene G3 (R² = `r round(r2, 3)`, adj. R² = `r round(adj_r2, 3)`), no taj nalaz treba tumačiti s velikom rezervom. Uključivanje G1 i G2 kao prediktora stvara tautološku situaciju — radi se o ocjenama iz istog predmeta u istoj školskoj godini, što znači da model zapravo predviđa G3 gotovo isključivo iz G3-ekvivalenata. Visoki R² stoga odražava metodološki artefakt, a ne stvarnu prediktivnu snagu. Zbog dominacije G1 i G2, koeficijenti ostalih prediktora (studytime, failures, absences, goout, dalc) ne mogu se pouzdano interpretirati — njihova procjena je nestabilna uslijed supresijskih efekata i multikolinearnosti. Dijagnostički plotovi ukazuju na određena kršenja pretpostavki modela. **Model nije pouzdan analitički alat u ovom kontekstu — H₀ se ne može smisleno testirati ovim modelom.**

---

## Klasifikacija - Stablo odlučivanja

```{r}
#| label: klasifikacija-priprema

set.seed(42)
n_obs    <- nrow(df_clean)
train_idx <- sample(1:n_obs, size = floor(0.7 * n_obs))
train_df  <- df_clean[train_idx, ]
test_df   <- df_clean[-train_idx, ]

cat("Trening skup:", nrow(train_df), "opservacija\n")
cat("Test skup:   ", nrow(test_df), "opservacija\n")
cat("\nDistribucija prolaz/pad u trening skupu:\n")
print(round(prop.table(table(train_df$prolaz)) * 100, 1))
```

```{r}
#| label: stablo-izgradnja

pred_klas <- intersect(
  c("g1", "g2", "studytime", "failures", "absences",
    "goout", "dalc", "walc", "age", "sex", "address",
    "internet", "higher", "medu", "fedu", "predmet"),
  names(df_clean)
)

formula_klas <- as.formula(paste("prolaz ~", paste(pred_klas, collapse = " + ")))

stablo <- rpart(formula_klas,
                data = train_df,
                method = "class",
                control = rpart.control(
                  minsplit  = 15,
                  minbucket = 5,
                  cp        = 0.001,
                  maxdepth  = 5
                ))

cat("=== Stablo odlučivanja - sažetak (cp tablica) ===\n")
printcp(stablo)
```

```{r}
#| label: stablo-prikaz
#| fig-width: 14
#| fig-height: 7

rpart.plot(stablo,
           type    = 4,
           extra   = 104,
           box.palette = list("Pad" = "#E74C3C", "Prolaz" = "#2ECC71"),
           shadow.col  = "grey80",
           nn   = TRUE,
           main = "Stablo odlučivanja - Klasifikacija prolaz/pad",
           cex  = 0.75)
```

```{r}
#| label: stablo-evaluacija

pred_klase <- predict(stablo, newdata = test_df, type = "class")

conf_mat <- table(Stvarno = test_df$prolaz, Predviđeno = pred_klase)
cat("=== Konfuzijska matrica ===\n")
print(conf_mat)

TP <- conf_mat["Prolaz", "Prolaz"]
TN <- conf_mat["Pad",    "Pad"]
FP <- conf_mat["Pad",    "Prolaz"]
FN <- conf_mat["Prolaz", "Pad"]

tocnost     <- (TP + TN) / sum(conf_mat)
preciznost  <- TP / (TP + FP)
odziv       <- TP / (TP + FN)
f1_score    <- 2 * preciznost * odziv / (preciznost + odziv)
specificnost <- TN / (TN + FP)

data.frame(
  Metrika    = c("Točnost", "Preciznost", "Odziv (Senzitivnost)",
                 "Specifičnost", "F1 mjera"),
  Vrijednost = round(c(tocnost, preciznost, odziv, specificnost, f1_score), 4),
  Opis = c(
    "Udio ispravno klasificiranih opservacija",
    "Udio stvarnih prolaza među predviđenim prolazima",
    "Udio ispravno identificiranih prolaza",
    "Udio ispravno identificiranih padova",
    "Harmonijska sredina preciznosti i odziva"
  )
) |>
  kable(caption = "Metrike evaluacije modela stabla odlučivanja") |>
  kable_styling(bootstrap_options = c("striped", "hover"), full_width = FALSE)

bazna_stopa <- max(prop.table(table(test_df$prolaz)))
cat("\nBazna stopa (majority class):", round(bazna_stopa * 100, 2), "%\n")
cat("Točnost modela:               ", round(tocnost * 100, 2), "%\n")
cat("Poboljšanje nad baznom stopom: +",
    round((tocnost - bazna_stopa) * 100, 2), "postotnih bodova\n")
```

```{r}
#| label: varijable-vaznost
#| fig-width: 9
#| fig-height: 5

vaznost <- stablo$variable.importance

if (!is.null(vaznost)) {
  df_vaznost <- data.frame(
    Varijabla   = names(vaznost),
    Vaznost     = as.numeric(vaznost)
  ) |>
    arrange(desc(Vaznost)) |>
    mutate(Vaznost_norm = round(Vaznost / max(Vaznost) * 100, 2))

  df_vaznost |>
    kable(caption = "Relativna važnost varijabli u modelu stabla odlučivanja") |>
    kable_styling(bootstrap_options = "striped", full_width = FALSE)

  ggplot(df_vaznost, aes(x = reorder(Varijabla, Vaznost_norm),
                          y = Vaznost_norm, fill = Vaznost_norm)) +
    geom_bar(stat = "identity", alpha = 0.85) +
    geom_text(aes(label = paste0(Vaznost_norm, "%")),
              hjust = -0.1, size = 3.5) +
    coord_flip() +
    scale_fill_gradient(low = "#AED6F1", high = "#1A5276") +
    theme_minimal(base_size = 13) +
    theme(legend.position = "none") +
    ylim(0, 115) +
    labs(title = "Relativna važnost varijabli - stablo odlučivanja",
         x = "Varijabla", y = "Relativna važnost (%)")
}
```

**Interpretacija stabla odlučivanja:** Model je postigao točnost od `r paste0(round(tocnost * 100, 1), "%")` u usporedbi s baznom stopom od `r paste0(round(bazna_stopa * 100, 1), "%")` - poboljšanje od `r paste0(round((tocnost - bazna_stopa) * 100, 2), " postotnih bodova")`. **H₀ se odbacuje** - model statistički značajno nadmašuje trivijalno predviđanje, a poboljšanje je supstancijalno i praktički relevantno. Dominantne varijable u stablu su G2 i G1 (prethodni uspjeh) koji su gotovo savršeni prediktori prolaza — učenik koji je u prvim dvama polugodištima postigao prolazne ocjene s visokom vjerojatnošću prolazi i završni ispit. Varijable koje se stvarno koriste u čvorovima stabla su G2, G1, predmet i dob (`age`) — varijabla `failures` ne pojavljuje se kao čvor u stablu, ali ima visok rang u ljestvici važnosti varijabli. Graf važnosti varijabli potvrđuje da su G2 i G1 daleko najinformativnije varijable za klasifikaciju.

---

# Faza 6: Sinteza i zaključci

## Sažetak rezultata

### Istraživačko pitanje 1: Razlika između predmeta (t-test)

Welch-ov nezavisni t-test pokazao je statistički značajnu razliku u završnoj ocjeni između matematike (M = `r round(mean(df_clean$g3[df_clean$predmet == "Matematika"], na.rm=TRUE), 2)`) i portugalskog (M = `r round(mean(df_clean$g3[df_clean$predmet == "Portugalski"], na.rm=TRUE), 2)`) (t = `r round(t_pred$statistic, 2)`, p = `r format.pval(t_pred$p.value, digits = 3, eps = 0.001)`). **H₀ se odbacuje.** Cohenov d = `r round(cohen_d_pred, 3)` ukazuje na `r ifelse(cohen_d_pred < 0.2, "zanemarivo malu", ifelse(cohen_d_pred < 0.5, "malu", ifelse(cohen_d_pred < 0.8, "srednju", "veliku")))` veličinu učinka. Razlika je statistički i praktički značajna: stopa prolaza u matematici (66.8%) bitno je niža nego u portugalskom (84.6%).

### Istraživačko pitanje 2: Utjecaj obrazovanja majke (ANOVA)

Jednosmjerna ANOVA pokazala je statistički značajnu razliku u G3 između skupina s različitim razinama obrazovanja majke (F(`r summary(anova_medu)[[1]][["Df"]][1]`, `r summary(anova_medu)[[1]][["Df"]][2]`) = `r round(summary(anova_medu)[[1]][["F value"]][1], 2)`, p = `r format.pval(summary(anova_medu)[[1]][["Pr(>F)"]][1], digits = 3, eps = 0.001)`). **H₀ se odbacuje.** Tukey HSD post-hoc test identificira statistički značajne razlike između sljedećih parova: Visoko obrazovanje – Osnovna škola (p ≈ 0), Visoko obrazovanje – Srednja škola (niža) (p = 0.0000082), Visoko obrazovanje – Srednja škola (viša) (p = 0.001) te Srednja škola (viša) – Osnovna škola (p = 0.026). Skupina "Bez obrazovanja" ne razlikuje se statistički značajno ni od jedne druge skupine (n = 9). Ovaj nalaz konzistentan je s opsežnom literaturom o intergeneracijskom prijenosu obrazovnog kapitala.

### Istraživačko pitanje 3: Prediktori završne ocjene (regresija)

Višestruka linearna regresija s prediktorima G1, G2, studytime, failures, absences, goout, dalc i predmet formalno objašnjava `r round(r2 * 100, 1)`% varijacije završne ocjene (R² = `r round(r2, 3)`, adj. R² = `r round(adj_r2, 3)`), međutim model je metodološki nepouzdan. Uključivanje G1 i G2 (ocjene iz istog predmeta i iste školske godine) uvodi tautologiju — G3 se predviđa gotovo isključivo svojim vlastitim ekvivalentima. Visoki R² odražava taj artefakt, a ne stvarne prediktivne odnose. Procjene ostalih prediktora su nestabilne i ne mogu se pouzdano interpretirati. **H₀ se ne može smisleno testirati ovim modelom — model nije analitički valjan.**

### Istraživačko pitanje 4: Klasifikacija prolaz/pad (stablo odlučivanja)

Model stabla odlučivanja postigao je točnost od `r paste0(round(tocnost * 100, 1), "%")` u odnosu na baznu stopu od `r paste0(round(bazna_stopa * 100, 1), "%")` - poboljšanje od `r paste0(round((tocnost - bazna_stopa) * 100, 2), " postotnih bodova")`. **H₀ se odbacuje** - model statistički i praktički značajno nadmašuje trivijalno predviđanje. Visoka točnost odražava snažan signal koji G1 i G2 nose za predviđanje G3. Model ima praktičnu primjenu u ranom otkrivanju učenika s rizikom pada: identifikacija na temelju prvog ili drugog polugodišnog uspjeha omogućuje pravovremenu intervenciju.

## Ograničenja istraživanja

1. **Geografski i vremenski kontekst:** Dataset potječe iz dviju škola u regiji Alentejo, Portugal, u akademskoj godini 2005./2006. Generalizacija na suvremene obrazovne sustave i različite geografske kontekste zahtijeva oprez.

2. **Preklapanje učenika:** 382 učenika pohađa oba predmeta i pojavljuje se u oba dijela dataseta, što uvodi određenu pseudoreplikaciju u kombinirane analize.

3. **Samoizvještajne mjere:** Varijable poput `studytime`, `goout`, `dalc` i `walc` temelje se na samoizvještaju učenika, što je podložno pristranosti socijalne poželjnosti.

4. **Korelacija vs. uzročnost:** Sve identificirane veze su korelacijske - statistički značajni prediktori ne impliciraju nužno uzročno-posljedični odnos s G3.

5. **Informacijska vrijednost G1 i G2:** Visoka prediktivnost G1 i G2 za G3 dijelom odražava konzistentnost ocjenjivanja istog nastavnika kroz godinu, a ne nužno samo stvarni napredak učenika.

6. **Veličina uzorka:** S N = 1.044, statistička snaga je zadovoljavajuća, ali smanjena u usporedbi s dataseti koji obuhvaćaju tisuće učenika.

## Zaključak

Ovo istraživanje analiziralo je akademsku uspješnost 1.044 učeničkih zapisa iz dviju portugalsih sekundarnih škola kroz četiri komplementarne metode - Welch-ov t-test, jednosmjernu ANOVA-u, višestruku linearnu regresiju i stablo odlučivanja - s ciljem identifikacije ključnih prediktora završne ocjene G3 i procjene mogućnosti klasifikacije ishoda prolaz/pad.

**1. Predmet statistički značajno utječe na završnu ocjenu - H₀ se odbacuje.**
Učenici portugalskog postižu prosječno više ocjene od učenika matematike (razlika ≈ 1.52 boda, Cohenov d = `r round(cohen_d_pred, 3)`). Matematika je strukturno zahtjevnija ili teže ocjenjivana u ovom kontekstu, s gotovo trećinom učenika koji ne prolaze (33.2%).

**2. Obrazovanje majke statistički značajno utječe na završnu ocjenu - H₀ se odbacuje.**
Vidljiv je opći trend rasta ocjena s obrazovnim stupnjem majke. Tukey HSD statistički značajne razlike identificira između parova: Visoko obrazovanje – Osnovna škola (p ≈ 0), Visoko obrazovanje – Srednja škola (niža) (p < 0.001), Visoko obrazovanje – Srednja škola (viša) (p = 0.001) te Srednja škola (viša) – Osnovna škola (p = 0.026). Ovaj nalaz konzistentan je s teorijom kulturnog i obrazovnog kapitala (Bourdieu, 1986) i empirijskim istraživanjima intergeneracijskog prijenosa obrazovnog statusa.

**3. Višestruka linearna regresija nije analitički valjana u ovom kontekstu - H₀ se ne može smisleno testirati.**
Model s G1, G2 i sekundarnim prediktorima formalno postiže R² = `r round(r2, 3)`, no taj rezultat je metodološki artefakt. G1 i G2 su ocjene iz istog predmeta u istoj školskoj godini kao G3, što model čini tautološkim — prediktor i kriterij mjere u suštini istu stvar. Procjene ostalih prediktora su nestabilne i nepouzdane. Model nije prikladan za smislenu interpretaciju prediktora završne ocjene.

**4. Model klasifikacije pouzdano identificira učenike u riziku - H₀ se odbacuje.**
Stablo odlučivanja postiglo je točnost od `r paste0(round(tocnost * 100, 1), "%")` (+`r paste0(round((tocnost - bazna_stopa) * 100, 2), " pp")` nad baznom stopom). Model ima jasnu primjenjivu vrijednost: rano identificiranje učenika s rizikom pada na temelju prvog polugodišnog uspjeha omogućuje ciljanu pedagošku intervenciju prije završnog ispita.

Sveukupno, nalazi t-testa, ANOVA-e i stabla odlučivanja konzistentni su s literaturom: razlike između predmeta odražavaju stvarne strukturne razlike u težini ili ocjenjivanju, a socioekonomski kontekst (obrazovanje majke) igra statistički mjerljivu ulogu. Višestruka linearna regresija nije dala analitički valjane rezultate zbog metodološkog problema tautologije prediktora, te njeni rezultati ne mogu biti dijelom smislenih zaključaka.

---

## Reference

- Cortez, P. & Silva, A. (2008). Using Data Mining to Predict Secondary School Student Performance. *Proceedings of FUBUTEC 2008*, pp. 5–12. EUROSIS.
- UCI Machine Learning Repository. *Student Performance Data Set*. <https://archive.ics.uci.edu/ml/datasets/student+performance>
- R Core Team (2024). *R: A language and environment for statistical computing*. Vienna: R Foundation for Statistical Computing.
- Wickham, H. et al. (2019). Welcome to the tidyverse. *Journal of Open Source Software*, 4(43), 1686.
- Wickham, H. & Bryan, J. (2023). *readxl: Read Excel Files*. R package version 1.4.3.
- Cohen, J. (1988). *Statistical Power Analysis for the Behavioral Sciences* (2nd ed.). Erlbaum.
- Bourdieu, P. (1986). The Forms of Capital. In J. Richardson (Ed.), *Handbook of Theory and Research for the Sociology of Education*. Greenwood.

---

*Projekt izrađen u programskom jeziku R koristeći Quarto dokument format.*
*Podatci su preuzeti iz archive/ poddirektorija projekta (Excel format, Cortez & Silva, 2008).*
