---
title: "Učinak online učenja na akademsku uspješnost studenata"
subtitle: "Projekt — Analiza podataka i obrada informacija"
author: "Petar Prenc"
date: today
lang: hr
format:
  html:
    toc: true
    toc-depth: 3
    toc-title: "Sadržaj"
    number-sections: true
    theme: cosmo
    code-fold: false
execute:
  echo: true
  eval: true
  warning: false
  message: false
---

# Uvod

Ovaj projekt analizira učinak online učenja i čimbenika učenja na akademsku uspješnost studenata. U suvremenom obrazovnom okruženju, posebice nakon pandemije COVID-19, online učenje postalo je nezaobilazan dio obrazovnog procesa. Cilj projekta je primijeniti statističke metode i modele na stvarnim podatcima kako bi se odgovorilo na konkretna istraživačka pitanja o čimbenicima koji utječu na akademski uspjeh.

---

# Faza 1: Odabir i dohvat podataka

## Pojmovno, prostorno i vremensko određenje skupa podataka

**Pojmovno određenje:** Statistički skup obuhvaća podatke o akademskoj uspješnosti i ponašanju studenata u kontekstu različitih stilova i oblika učenja. Varijable uključuju demografska obilježja (dob, spol), ponašanje pri učenju (sate učenja, pohađanje nastave, završetak zadataka), pristup resursima (internet, obrazovne tehnologije, online tečajevi), psihološke čimbenike (motivacija, razina stresa) te pokazatelje akademske uspješnosti (rezultat ispita, završna ocjena).

**Prostorno određenje:** Dataset je kompiliran spajanjem dvaju javno dostupnih Kaggle skupova podataka od strane istraživača s Sveučilišta Mohammed V. Zbog anonimizacije, precizna geografska lokacija nije navedena.

**Vremensko određenje:** Podatci su objavljeni 2025. godine (Zenodo repozitorij, verzija v1, srpanj 2025.), a izvorni Kaggle dataseti iz kojih su nastali prikupljani su u recentnom periodu (2023.–2025.).

**Populacija ili uzorak:** Radi se o **uzorku** studentske populacije — skup sadrži 14.003 anonimiziranih studentskih zapisa koji reprezentiraju studente visokoškolskih ustanova. Budući da nije obuhvaćena cijela populacija studenata, radi se o uzorku iz kojeg se može inferirati na širu populaciju uz određenu statističku pogrešku.

## Izvor podataka

Podatci su preuzeti s platforme **Kaggle**:

- **Naziv dataseta:** Student Performance and Learning Behavior Dataset  
- **Autor:** Adil Shamim (2025)  
- **Link:** <https://www.kaggle.com/datasets/adilshamim8/student-performance-and-learning-style>  
- **Licenca:** Creative Commons Attribution 4.0 International (CC BY 4.0)  
- **Dodatno:** Dataset je dokumentiran i na Zenodo repozitoriju (DOI: 10.5281/zenodo.16459132)

```{r}
#| label: dohvat-podataka
#| echo: true

# Učitavanje potrebnih paketa
library(tidyverse)    # manipulacija i vizualizacija
library(ggplot2)      # grafičke vizualizacije
library(dplyr)        # manipulacija podatcima
library(knitr)        # formatiranje tablica
library(kableExtra)   # napredne tablice
library(moments)      # mjere oblika distribucije (skewness, kurtosis)
library(car)          # Levene test, dijagnostika regresije
library(nortest)      # Anderson-Darling test normalnosti
library(rpart)        # stablo odlučivanja
library(rpart.plot)   # vizualizacija stabla odlučivanja
library(caret)        # evaluacija klasifikacijskih modela
library(e1071)        # konfuzijska matrica
library(MASS)         # dodatne statističke metode
library(corrplot)     # korelacijska matrica

# Dohvat podataka s Kaggle-a
# Dataset je potrebno preuzeti s: 
# https://www.kaggle.com/datasets/adilshamim8/student-performance-and-learning-style
# i pohraniti kao "student_performace.csv" u radni direktorij

# Za reprodukciju projekta, podatci se učitavaju lokalno:
df_raw <- read.csv("student_performance.csv", stringsAsFactors = FALSE)

# Pregled dimenzija sirovih podataka
cat("Dimenzije sirovih podataka:", nrow(df_raw), "redaka x", ncol(df_raw), "stupaca\n")
cat("Nazivi varijabli:\n")
print(names(df_raw))
```

---

# Faza 2: ETL Proces

## Pregled sirovih podataka

```{r}
#| label: pregled-sirovih

# Pregled prvih nekoliko redaka
head(df_raw, 5) |> kable(caption = "Prvih 5 redaka sirovih podataka") |>
  kable_styling(bootstrap_options = c("striped", "hover"), full_width = FALSE)

# Struktura podataka
str(df_raw)
```

## Čišćenje podataka

### Standardizacija naziva varijabli

```{r}
#| label: standardizacija-naziva

# Kopija za ETL
df <- df_raw

# Standardizacija naziva varijabli (mala slova, bez razmaka)
names(df) <- tolower(gsub("\\.", "_", names(df)))
names(df) <- gsub(" ", "_", names(df))

cat("Standardizirani nazivi varijabli:\n")
print(names(df))
```

### Provjera nedostajućih vrijednosti

```{r}
#| label: nedostajuce-vrijednosti

# Pregled nedostajućih vrijednosti po varijabli
na_pregled <- df |>
  summarise(across(everything(), ~sum(is.na(.)))) |>
  pivot_longer(everything(), names_to = "varijabla", values_to = "broj_NA") |>
  mutate(postotak_NA = round(broj_NA / nrow(df) * 100, 2))

na_pregled |>
  kable(caption = "Nedostajuće vrijednosti po varijabli") |>
  kable_styling(bootstrap_options = c("striped", "hover"), full_width = FALSE)

cat("\nUkupan broj nedostajućih vrijednosti:", sum(is.na(df)), "\n")
```

```{r}
#| label: rjesavanje-NA

# Ako postoje nedostajuće vrijednosti u numeričkim varijablama — imputacija medijanom
# Ako postoje u kategorijskim — imputacija modom

num_vars <- names(df)[sapply(df, is.numeric)]
cat_vars <- names(df)[sapply(df, is.character)]

# Imputacija numeričkih varijabli medijanom
for (var in num_vars) {
  if (any(is.na(df[[var]]))) {
    med_val <- median(df[[var]], na.rm = TRUE)
    df[[var]][is.na(df[[var]])] <- med_val
    cat("Imputacija medijanom za varijablu:", var, "| medijan =", med_val, "\n")
  }
}

# Imputacija kategorijskih varijabli modom
get_mode <- function(x) {
  ux <- unique(x[!is.na(x)])
  ux[which.max(tabulate(match(x, ux)))]
}

for (var in cat_vars) {
  if (any(is.na(df[[var]]))) {
    mod_val <- get_mode(df[[var]])
    df[[var]][is.na(df[[var]])] <- mod_val
    cat("Imputacija modom za varijablu:", var, "| mod =", mod_val, "\n")
  }
}

cat("\nNedostajuće vrijednosti nakon imputacije:", sum(is.na(df)), "\n")
```

### Provjera duplikata

```{r}
#| label: duplikati

n_duplikata <- sum(duplicated(df))
cat("Broj duplikata:", n_duplikata, "\n")

if (n_duplikata > 0) {
  df <- df[!duplicated(df), ]
  cat("Duplikati uklonjeni. Novi broj redaka:", nrow(df), "\n")
} else {
  cat("Nema duplikata — podatci su čisti.\n")
}
```

## Transformacija i prilagodba tipova varijabli

```{r}
#| label: transformacija-tipova

# Provjera i prilagodba tipova varijabli
# Kategorijske varijable pretvaramo u faktore

# Pretpostavljene kategorijske varijable (prilagoditi prema stvarnim nazivima)
cat_cols <- c("gender", "learningstyle", "internet", "extracurricular",
              "discussions", "resources", "edutech", "finalgrade")

# Primjena pretvorbe samo za varijable koje postoje u datasetu
cat_cols_exist <- intersect(cat_cols, names(df))

for (col in cat_cols_exist) {
  df[[col]] <- as.factor(df[[col]])
}

# Numeričke varijable
num_cols <- c("age", "studyhours", "attendance", "assignmentcompletion",
              "onlinecourses", "motivation", "stresslevel", "examscore")
num_cols_exist <- intersect(num_cols, names(df))

for (col in num_cols_exist) {
  df[[col]] <- as.numeric(df[[col]])
}

cat("Tipovi varijabli nakon transformacije:\n")
sapply(df, class) |> as.data.frame() |>
  setNames("tip") |>
  kable(caption = "Tipovi varijabli") |>
  kable_styling(bootstrap_options = c("striped"), full_width = FALSE)
```

## Priprema data.frame-a za analizu

```{r}
#| label: finalni-dataframe

# Pregled finalnog data.frame-a
cat("=== FINALNI DATA.FRAME ===\n")
cat("Broj opservacija:", nrow(df), "\n")
cat("Broj varijabli:", ncol(df), "\n\n")

# Sažetak strukture
glimpse(df)

# Kreiranje binarne varijable prolaz/pad za klasifikaciju
# FinalGrade — ako je faktor s kategorijama, mapiramo u binarno
# Pretpostavljamo da postoje kategorije poput "Pass"/"Fail" ili numeričke ocjene

if ("finalgrade" %in% names(df)) {
  # FinalGrade je numerički kod: 0=A (najbolja), 1=B, 2=C, 3=D (najlošija)
  # Prolaz = ocjena A ili B (kod 0 ili 1), Pad = ocjena C ili D (kod 2 ili 3)
  fg_num <- as.integer(as.character(df$finalgrade))
  df$prolaz <- factor(ifelse(fg_num <= 1, "Prolaz", "Pad"),
                      levels = c("Pad", "Prolaz"))
  cat("\nDistribucija binarne varijable Prolaz/Pad:\n")
  print(table(df$prolaz))
}

# Pohrana čistog data.frame-a
df_clean <- df
cat("\nData.frame spreman za analizu.\n")
```

---

# Faza 3: Eksploracijska analiza podataka (EDA)

## Deskriptivna statistika

### Numeričke varijable

```{r}
#| label: deskriptivna-statistika

# Funkcija za deskriptivnu statistiku
deskriptivna_stat <- function(x, naziv) {
  x_clean <- x[!is.na(x)]
  data.frame(
    Varijabla    = naziv,
    N            = length(x_clean),
    Srednja_vr   = round(mean(x_clean), 3),
    Medijan      = round(median(x_clean), 3),
    Mod          = round(as.numeric(names(sort(table(x_clean), 
                                               decreasing = TRUE)[1])), 3),
    Std_dev      = round(sd(x_clean), 3),
    Varijanca    = round(var(x_clean), 3),
    IQR          = round(IQR(x_clean), 3),
    Min          = round(min(x_clean), 3),
    Maks         = round(max(x_clean), 3),
    Asimetricnost = round(skewness(x_clean), 3),
    Spljoštenost  = round(kurtosis(x_clean), 3)
  )
}

# Primjena na sve numeričke varijable
num_vars_clean <- names(df_clean)[sapply(df_clean, is.numeric)]

stat_tablica <- map_dfr(num_vars_clean, function(v) {
  deskriptivna_stat(df_clean[[v]], v)
})

stat_tablica |>
  kable(caption = "Deskriptivna statistika numeričkih varijabli",
        digits = 3) |>
  kable_styling(bootstrap_options = c("striped", "hover"),
                full_width = TRUE, font_size = 11) |>
  scroll_box(width = "100%")
```

**Interpretacija:** Aritmetička sredina predstavlja prosječnu vrijednost varijable u uzorku. Medijan je robusniji pokazatelj središnje tendencije koji nije osjetljiv na ekstremne vrijednosti (outliere). Mod označava najčešće pojavljenu vrijednost. Standardna devijacija i varijanca mjere raspršenost podataka oko srednje vrijednosti, dok IQR (interkvartilni raspon) opisuje srednju polovicu distribucije. Asimetričnost (skewness) > 0 ukazuje na pozitivno zakošenu distribuciju (rep prema višim vrijednostima), a vrijednosti < 0 na negativno zakošenu. Spljoštenost (kurtosis) > 3 ukazuje na leptokurtičnu (šiljatiju od normalne) distribuciju.

### Kategorijske varijable

```{r deskriptivna-kategorijske, results='asis'}

cat_vars_clean <- names(df_clean)[sapply(df_clean, is.factor)]

for (var in cat_vars_clean) {
  cat("\n--- Frekvencijska tablica za varijablu:", var, "---\n")
  freq_tab <- table(df_clean[[var]])
  freq_rel <- prop.table(freq_tab) * 100

  tablica <- data.frame(
    Kategorija   = names(freq_tab),
    Frekvencija  = as.numeric(freq_tab),
    Postotak     = round(as.numeric(freq_rel), 2)
  )
  cat(as.character(
    kable(tablica, caption = paste("Frekvencijska tablica —", var)) |>
      kable_styling(bootstrap_options = c("striped"), full_width = FALSE)
  ))
}
```

## Vizualizacija

### Histogrami numeričkih varijabli

```{r}
#| label: histogrami
#| fig-width: 12
#| fig-height: 8

df_clean |>
  dplyr::select(all_of(num_vars_clean)) |>
  pivot_longer(everything(), names_to = "varijabla", values_to = "vrijednost") |>
  ggplot(aes(x = vrijednost, fill = varijabla)) +
  geom_histogram(bins = 30, color = "white", alpha = 0.85) +
  facet_wrap(~varijabla, scales = "free", ncol = 3) +
  scale_fill_brewer(palette = "Set2") +
  theme_minimal(base_size = 12) +
  theme(legend.position = "none",
        strip.text = element_text(face = "bold")) +
  labs(title = "Distribucija numeričkih varijabli",
       subtitle = "Histogrami s 30 razreda",
       x = "Vrijednost", y = "Frekvencija")
```

**Interpretacija:** Histogrami prikazuju distribuciju svake numeričke varijable. Simetrična, zvonolika distribucija upućuje na normalnost. Vidljivi repovi prema desno ili lijevo indiciraju asimetričnost distribucije što je relevantno za odabir statističkih testova.

### Box-plotovi i outlieri

```{r}
#| label: boxplots
#| fig-width: 12
#| fig-height: 7

df_clean |>
  dplyr::select(all_of(num_vars_clean)) |>
  pivot_longer(everything(), names_to = "varijabla", values_to = "vrijednost") |>
  ggplot(aes(x = varijabla, y = vrijednost, fill = varijabla)) +
  geom_boxplot(outlier.colour = "red", outlier.alpha = 0.5, 
               outlier.size = 1.5, alpha = 0.7) +
  scale_fill_brewer(palette = "Set2") +
  theme_minimal(base_size = 12) +
  theme(legend.position = "none",
        axis.text.x = element_text(angle = 45, hjust = 1)) +
  labs(title = "Box-plotovi numeričkih varijabli",
       subtitle = "Crvene točke označavaju outliere (vrijednosti izvan 1.5 × IQR)",
       x = "Varijabla", y = "Vrijednost")
```

**Interpretacija:** Box-plot prikazuje medijan (srednja linija), interkvartilni raspon (kutija), raspon bez outliera (brkovi) i outliere (crvene točke). Outlieri su vrijednosti koje se nalaze više od 1.5 puta IQR iznad trećeg ili ispod prvog kvartila. Prisutnost outliera može utjecati na parametrijske testove i regresijske modele.

### Stupčasti dijagrami kategorijskih varijabli

```{r}
#| label: stupcastiDijagrami
#| fig-width: 12
#| fig-height: 6

# LearningStyle distribucija
if ("learningstyle" %in% names(df_clean)) {
  p1 <- df_clean |>
    count(learningstyle) |>
    ggplot(aes(x = reorder(learningstyle, -n), y = n, fill = learningstyle)) +
    geom_bar(stat = "identity", alpha = 0.85) +
    geom_text(aes(label = n), vjust = -0.3, size = 3.5) +
    scale_fill_brewer(palette = "Set1") +
    theme_minimal(base_size = 12) +
    theme(legend.position = "none",
          axis.text.x = element_text(angle = 20, hjust = 1)) +
    labs(title = "Distribucija stilova učenja",
         x = "Stil učenja", y = "Broj studenata")
  print(p1)
}

# Gender distribucija
if ("gender" %in% names(df_clean)) {
  p2 <- df_clean |>
    count(gender) |>
    ggplot(aes(x = gender, y = n, fill = gender)) +
    geom_bar(stat = "identity", alpha = 0.85, width = 0.5) +
    geom_text(aes(label = n), vjust = -0.3, size = 4) +
    scale_fill_manual(values = c("#E74C3C", "#3498DB", "#2ECC71")) +
    theme_minimal(base_size = 12) +
    theme(legend.position = "none") +
    labs(title = "Distribucija po spolu",
         x = "Spol", y = "Broj studenata")
  print(p2)
}
```

### Dijagrami rasipanja

```{r}
#| label: scatterplot
#| fig-width: 10
#| fig-height: 6

# Odnos sati učenja i rezultata ispita
if (all(c("studyhours", "examscore") %in% names(df_clean))) {
  ggplot(df_clean, aes(x = studyhours, y = examscore)) +
    geom_point(alpha = 0.2, color = "#3498DB", size = 1) +
    geom_smooth(method = "lm", color = "#E74C3C", se = TRUE, linewidth = 1.2) +
    theme_minimal(base_size = 13) +
    labs(title = "Odnos sati učenja i rezultata ispita",
         subtitle = "Plava linija = linearni trend (OLS), sivo područje = 95% interval pouzdanosti",
         x = "Sati učenja tjedno", y = "Rezultat ispita")
}
```

```{r}
#| label: scatterplot-motivacija
#| fig-width: 10
#| fig-height: 6

# Odnos motivacije i rezultata ispita prema stilu učenja
if (all(c("motivation", "examscore", "learningstyle") %in% names(df_clean))) {
  ggplot(df_clean, aes(x = motivation, y = examscore, color = learningstyle)) +
    geom_point(alpha = 0.25, size = 1) +
    geom_smooth(method = "lm", se = FALSE, linewidth = 1) +
    scale_color_brewer(palette = "Set1") +
    theme_minimal(base_size = 13) +
    labs(title = "Motivacija i rezultat ispita prema stilu učenja",
         x = "Motivacija", y = "Rezultat ispita",
         color = "Stil učenja")
}
```

### Korelacijska matrica

```{r}
#| label: korelacijska-matrica
#| fig-width: 9
#| fig-height: 8

korel_mat <- df_clean |>
  dplyr::select(all_of(num_vars_clean)) |>
  cor(use = "complete.obs")

corrplot(korel_mat,
         method = "color",
         type = "upper",
         order = "hclust",
         addCoef.col = "black",
         number.cex = 0.7,
         tl.cex = 0.9,
         tl.col = "black",
         col = colorRampPalette(c("#E74C3C", "white", "#3498DB"))(200),
         title = "Korelacijska matrica numeričkih varijabli",
         mar = c(0, 0, 2, 0))
```

**Interpretacija:** Korelacijska matrica prikazuje Pearsonove koeficijente korelacije između svih parova numeričkih varijabli. Vrijednosti bliže +1 (tamno plava) ukazuju na jaku pozitivnu korelaciju, vrijednosti bliže -1 (tamno crvena) na jaku negativnu korelaciju, a vrijednosti oko 0 na odsutnost linearne veze. Korelacije između prediktorskih varijabli > |0.7| mogu ukazivati na multikolinearnost koja može biti problematična u regresijskim modelima.

## Provjera normalnosti distribucije

### Q-Q plotovi

```{r}
#| label: qq-plotovi
#| fig-width: 12
#| fig-height: 8

par(mfrow = c(ceiling(length(num_vars_clean)/3), 3),
    mar = c(4, 4, 3, 1))

for (var in num_vars_clean) {
  x <- df_clean[[var]]
  x <- x[!is.na(x)]
  qqnorm(x, main = paste("Q-Q plot:", var),
         pch = 1, cex = 0.3, col = "#3498DB")
  qqline(x, col = "#E74C3C", lwd = 2)
}
par(mfrow = c(1, 1))
```

**Interpretacija:** Q-Q (quantile-quantile) plot uspoređuje kvantile distribucije varijable s kvantilima normalne distribucije. Ako točke leže blizu crvene dijagonale, distribucija je normalna. Odstupanja u repovima (S-oblik ili obrnuti S-oblik) ukazuju na asimetričnost ili debelorepe distribucije.

### Shapiro-Wilk test normalnosti

```{r}
#| label: shapiro-wilk

# Zbog velikog uzorka (N > 5000) Shapiro-Wilk test je ograničen na N = 5000
# Za veće uzorke koristimo Anderson-Darling test

set.seed(42)
n_test <- min(5000, nrow(df_clean))

normalnost_rezultati <- map_dfr(num_vars_clean, function(var) {
  x <- df_clean[[var]][!is.na(df_clean[[var]])]
  
  # Shapiro-Wilk na poduzorku
  x_sample <- sample(x, size = min(5000, length(x)))
  sw_test <- shapiro.test(x_sample)
  
  # Anderson-Darling test (cijeli uzorak)
  ad_test <- nortest::ad.test(x)
  
  data.frame(
    Varijabla    = var,
    SW_statistika = round(sw_test$statistic, 4),
    SW_p_vrijednost = round(sw_test$p.value, 4),
    AD_statistika = round(ad_test$statistic, 4),
    AD_p_vrijednost = round(ad_test$p.value, 4),
    Normalna = ifelse(sw_test$p.value > 0.05, "Da", "Ne")
  )
})

normalnost_rezultati |>
  kable(caption = "Testovi normalnosti (SW = Shapiro-Wilk na uzorku N≤5000; AD = Anderson-Darling)") |>
  kable_styling(bootstrap_options = c("striped", "hover"), full_width = FALSE)
```

**Interpretacija:** Shapiro-Wilk i Anderson-Darling testovi testiraju nultu hipotezu H₀: distribucija je normalna. Ako je p-vrijednost < 0.05, odbacujemo H₀ i zaključujemo da distribucija nije normalna. Napomena: s velikim uzorcima (N > 5.000) ovi testovi postaju izuzetno osjetljivi i odbacuju normalnost čak i pri minimalnim odstupanjima. Zbog toga je vizualna provjera Q-Q plotom ravnopravno važna. Prema Centralnom graničnom teoremu, za velike uzorke (N > 30) parametrijski testovi su robustni i pri umjerenim odstupanjima od normalnosti.

---

# Faza 4: Istraživačka pitanja i hipoteze

Na temelju eksploracijske analize, formulirana su sljedeća istraživačka pitanja:

**Pitanje 1:** Postoji li statistički značajna razlika u rezultatima ispita između studenata s različitim stilovima učenja?

- H₀: Ne postoji razlika u prosječnim rezultatima ispita između grupa stilova učenja (μ₁ = μ₂ = ... = μₖ)
- H₁: Postoji razlika u prosječnom rezultatu ispita između barem dviju grupa stilova učenja

**Pitanje 2:** Postoji li statistički značajna razlika u rezultatima ispita između studenata koji pohađaju online tečajeve i onih koji ne pohađaju?

- H₀: Nema razlike u prosječnom rezultatu ispita između studenata s online tečajevima i bez njih (μ_online = μ_bez_online)
- H₁: Postoji statistički značajna razlika u prosječnom rezultatu ispita (μ_online ≠ μ_bez_online)

**Pitanje 3:** Mogu li sati učenja, pohađanje nastave, motivacija i online tečajevi predvidjeti rezultat ispita?

- H₀: Niti jedan prediktor ne doprinosi značajno objašnjenju varijance rezultata ispita (β₁ = β₂ = ... = βₖ = 0)
- H₁: Barem jedan prediktor statistički značajno predviđa rezultat ispita

**Pitanje 4:** Može li se na temelju dostupnih varijabli klasificirati hoće li student položiti ili ne?

- H₀: Model klasifikacije ne predviđa prolaz/pad bolje od slučajnog pogađanja
- H₁: Model klasifikacije statistički značajno predviđa prolaz/pad (točnost > bazna stopa)

---

# Faza 5: Modeliranje i interpretacija

## 5.1 Usporedba skupina — ANOVA i t-test

### Jednosmjerna ANOVA: Razlike u rezultatu ispita po stilu učenja

```{r}
#| label: anova-stil-ucenja

if (all(c("examscore", "learningstyle") %in% names(df_clean))) {
  
  # Deskriptivna statistika po grupama
  df_clean |>
    group_by(learningstyle) |>
    summarise(
      N       = n(),
      Srednja = round(mean(examscore, na.rm = TRUE), 2),
      SD      = round(sd(examscore, na.rm = TRUE), 2),
      Medijan = round(median(examscore, na.rm = TRUE), 2),
      .groups = "drop"
    ) |>
    kable(caption = "Deskriptivna statistika rezultata ispita po stilu učenja") |>
    kable_styling(bootstrap_options = c("striped"), full_width = FALSE)
}
```

```{r}
#| label: anova-pretpostavke

if (all(c("examscore", "learningstyle") %in% names(df_clean))) {
  
  # Provjera pretpostavki ANOVA
  # 1. Homogenost varijanci — Levene test
  levene_rez <- car::leveneTest(examscore ~ learningstyle, data = df_clean)
  cat("=== Levene test homogenosti varijanci ===\n")
  print(levene_rez)
  cat("\n")
  
  if (levene_rez$`Pr(>F)`[1] > 0.05) {
    cat("Zaključak: p >  0.05 → Ne odbacujemo H₀. Varijance su homogene.\n")
    cat("Koristimo standardnu jednosmjernu ANOVA-u.\n")
  } else {
    cat("Zaključak: p < 0.05 → Odbacujemo H₀. Varijance nisu homogene.\n")
    cat("Koristimo Welch-ANOVA-u koja je robustna na heterogenost varijanci.\n")
  }
}
```

```{r}
#| label: anova-test

if (all(c("examscore", "learningstyle") %in% names(df_clean))) {
  
  # Jednosmjerna ANOVA
  anova_model <- aov(examscore ~ learningstyle, data = df_clean)
  cat("=== Jednosmjerna ANOVA ===\n")
  print(summary(anova_model))
  
  # Welch-ANOVA (robustna alternativa)
  cat("\n=== Welch-ANOVA (robustna na heterogenost varijanci) ===\n")
  welch_anova <- oneway.test(examscore ~ learningstyle, 
                              data = df_clean, var.equal = FALSE)
  print(welch_anova)
  
  # Post-hoc test (Tukey HSD)
  cat("\n=== Post-hoc test: Tukey HSD ===\n")
  tukey_rez <- TukeyHSD(anova_model)
  print(tukey_rez)
}
```

```{r}
#| label: anova-vizualizacija
#| fig-width: 10
#| fig-height: 6

if (all(c("examscore", "learningstyle") %in% names(df_clean))) {
  
  ggplot(df_clean, aes(x = learningstyle, y = examscore, fill = learningstyle)) +
    geom_boxplot(alpha = 0.75, outlier.alpha = 0.3, outlier.size = 1) +
    stat_summary(fun = mean, geom = "point", shape = 18, 
                 size = 4, color = "black") +
    scale_fill_brewer(palette = "Set2") +
    theme_minimal(base_size = 13) +
    theme(legend.position = "none",
          axis.text.x = element_text(angle = 20, hjust = 1)) +
    labs(title = "Distribucija rezultata ispita po stilu učenja",
         subtitle = "Crni romb (◆) označava aritmetičku sredinu",
         x = "Stil učenja", y = "Rezultat ispita")
}
```

**Interpretacija ANOVA:** ANOVA testira jesu li prosječni rezultati ispita jednaki u svim grupama stilova učenja. F-statistika mjeri omjer varijance između grupa i varijance unutar grupa. Visoka F-vrijednost i niska p-vrijednost (< 0.05) ukazuju da razlike između grupa nisu nastale slučajno. Tukey HSD post-hoc test identificira koje specifične parove grupa se statistički značajno razlikuju uz kontrolu greške tipa I.

### Nezavisni t-test: Online tečajevi i rezultat ispita

```{r}
#| label: t-test

if (all(c("examscore", "onlinecourses") %in% names(df_clean))) {
  
  # Binarizacija online tečajeva ako nije binarna varijabla
  if (is.numeric(df_clean$onlinecourses)) {
    df_clean$online_bin <- factor(
      ifelse(df_clean$onlinecourses > 0, "Pohađa online tečajeve", 
             "Ne pohađa online tečajeve"),
      levels = c("Ne pohađa online tečajeve", "Pohađa online tečajeve")
    )
  } else {
    df_clean$online_bin <- df_clean$onlinecourses
  }
  
  # Deskriptivna statistika po grupama
  df_clean |>
    group_by(online_bin) |>
    summarise(
      N       = n(),
      Srednja = round(mean(examscore, na.rm = TRUE), 2),
      SD      = round(sd(examscore, na.rm = TRUE), 2),
      Medijan = round(median(examscore, na.rm = TRUE), 2),
      .groups = "drop"
    ) |>
    kable(caption = "Rezultat ispita prema pohađanju online tečajeva") |>
    kable_styling(bootstrap_options = c("striped"), full_width = FALSE)
  
  # Levene test
  levene_t <- car::leveneTest(examscore ~ online_bin, data = df_clean)
  cat("\n=== Levene test ===\n")
  print(levene_t)
  
  # Welch t-test (ne pretpostavlja jednake varijance)
  t_test_rez <- t.test(examscore ~ online_bin, data = df_clean, 
                        var.equal = FALSE)
  cat("\n=== Welch nezavisni t-test ===\n")
  print(t_test_rez)
  
  # Veličina učinka — Cohenov d
  grupe <- split(df_clean$examscore, df_clean$online_bin)
  m1 <- mean(grupe[[1]], na.rm = TRUE)
  m2 <- mean(grupe[[2]], na.rm = TRUE)
  sd1 <- sd(grupe[[1]], na.rm = TRUE)
  sd2 <- sd(grupe[[2]], na.rm = TRUE)
  n1 <- length(na.omit(grupe[[1]]))
  n2 <- length(na.omit(grupe[[2]]))
  pooled_sd <- sqrt(((n1 - 1) * sd1^2 + (n2 - 1) * sd2^2) / (n1 + n2 - 2))
  cohen_d <- abs(m1 - m2) / pooled_sd
  
  cat("\n=== Veličina učinka ===\n")
  cat("Cohenov d =", round(cohen_d, 3), "\n")
  cat("Interpretacija:",
    ifelse(cohen_d < 0.2, "zanemariva",
    ifelse(cohen_d < 0.5, "mala",
    ifelse(cohen_d < 0.8, "srednja", "velika"))),
    "veličina učinka\n")
}
```

```{r}
#| label: ttest-vizualizacija
#| fig-width: 9
#| fig-height: 5

if ("online_bin" %in% names(df_clean)) {
  ggplot(df_clean, aes(x = online_bin, y = examscore, fill = online_bin)) +
    geom_violin(alpha = 0.6, trim = FALSE) +
    geom_boxplot(width = 0.15, alpha = 0.9, outlier.alpha = 0.3) +
    stat_summary(fun = mean, geom = "point", 
                 shape = 18, size = 4, color = "black") +
    scale_fill_manual(values = c("#E74C3C", "#3498DB")) +
    theme_minimal(base_size = 13) +
    theme(legend.position = "none") +
    labs(title = "Rezultat ispita prema pohađanju online tečajeva",
         subtitle = "Violinski prikaz + box-plot; ◆ = aritmetička sredina",
         x = "", y = "Rezultat ispita")
}
```

**Interpretacija t-testa:** Welch-ov t-test koristi se jer ne pretpostavlja jednake varijance skupina. t-statistika mjeri razliku između aritmetičkih sredina u standardiziranim jedinicama. p-vrijednost < 0.05 znači da je razlika statistički značajna, tj. nije nastala slučajno. Cohenov d mjeri praktičnu važnost razlike: d < 0.2 (zanemariva), 0.2–0.5 (mala), 0.5–0.8 (srednja), > 0.8 (velika veličina učinka).

## 5.2 Kvantifikacija odnosa — Višestruka linearna regresija

```{r}
#| label: regresija

# Odabir prediktora
prediktori <- intersect(
  c("studyhours", "attendance", "onlinecourses", "motivation", 
    "stresslevel", "assignmentcompletion", "age"),
  names(df_clean)
)

# Formula modela
formula_reg <- as.formula(paste("examscore ~", paste(prediktori, collapse = " + ")))

# Izgradnja modela
model_reg <- lm(formula_reg, data = df_clean)

cat("=== Višestruka linearna regresija ===\n")
print(summary(model_reg))
```

```{r}
#| label: regresija-interpretacija

# Koeficijenti s intervalima pouzdanosti
koef_df <- as.data.frame(confint(model_reg))
koef_df$Procjena <- coef(model_reg)
koef_df$t_vrijednost <- summary(model_reg)$coefficients[, "t value"]
koef_df$p_vrijednost <- summary(model_reg)$coefficients[, "Pr(>|t|)"]
koef_df$Znacajnost <- ifelse(koef_df$p_vrijednost < 0.001, "***",
                      ifelse(koef_df$p_vrijednost < 0.01, "**",
                      ifelse(koef_df$p_vrijednost < 0.05, "*",
                      ifelse(koef_df$p_vrijednost < 0.1, ".", ""))))

koef_df |>
  mutate(across(where(is.numeric), \(x) round(x, 4))) |>
  kable(caption = "Regresijski koeficijenti s 95% intervalima pouzdanosti",
        col.names = c("2.5%", "97.5%", "Procjena (β)", "t", "p", "Značajnost")) |>
  kable_styling(bootstrap_options = c("striped", "hover"), full_width = FALSE)

cat("\nR² =", round(summary(model_reg)$r.squared, 4), "\n")
cat("Adj. R² =", round(summary(model_reg)$adj.r.squared, 4), "\n")
cat("F-statistika:", round(summary(model_reg)$fstatistic[1], 3),
    "| p-vrijednost:", 
    format.pval(pf(summary(model_reg)$fstatistic[1],
                   summary(model_reg)$fstatistic[2],
                   summary(model_reg)$fstatistic[3],
                   lower.tail = FALSE), digits = 4), "\n")
```

```{r}
#| label: regresija-dijagnostika
#| fig-width: 11
#| fig-height: 9

# Dijagnostički plotovi
par(mfrow = c(2, 2), mar = c(4, 4, 3, 1))
plot(model_reg, which = 1:4, col = "#3498DB",
     pch = 16, cex = 0.4)
par(mfrow = c(1, 1))
```

**Interpretacija regresije:** Svaki regresijski koeficijent β_i interpretira se kao: "uz kontrolu svih ostalih varijabli u modelu, povećanje prediktora X_i za jednu jedinicu povezano je s promjenom zavisne varijable za β_i jedinica". R² (koeficijent determinacije) govori koji postotak varijance rezultata ispita model objašnjava. Adj. R² korigira R² za broj prediktora. Dijagnostički plotovi provjeravaju pretpostavke regresije: linearnost, homoskedastičnost rezidua, normalnost rezidua i utjecaj outliera (Cook-ova udaljenost).

```{r}
#| label: regresija-vizualizacija
#| fig-width: 9
#| fig-height: 5

# Vizualizacija koeficijenata (forest plot)
koef_vizual <- data.frame(
  Varijabla = names(coef(model_reg))[-1],
  Procjena  = coef(model_reg)[-1],
  CI_low    = confint(model_reg)[-1, 1],
  CI_high   = confint(model_reg)[-1, 2],
  Znacajno  = summary(model_reg)$coefficients[-1, "Pr(>|t|)"] < 0.05
)

ggplot(koef_vizual, aes(x = reorder(Varijabla, Procjena), 
                         y = Procjena, color = Znacajno)) +
  geom_point(size = 4) +
  geom_errorbar(aes(ymin = CI_low, ymax = CI_high), width = 0.25, linewidth = 1) +
  geom_hline(yintercept = 0, linetype = "dashed", color = "grey50") +
  coord_flip() +
  scale_color_manual(values = c("grey60", "#E74C3C"),
                     labels = c("Nije značajno (p ≥ 0.05)", "Značajno (p < 0.05)")) +
  theme_minimal(base_size = 13) +
  labs(title = "Regresijski koeficijenti s 95% intervalima pouzdanosti",
       subtitle = "Crvene točke = statistički značajni prediktori",
       x = "Prediktor", y = "Procjena koeficijenta (β)",
       color = "Značajnost")
```

## 5.3 Klasifikacija — Stablo odlučivanja

```{r}
#| label: klasifikacija-priprema

if ("prolaz" %in% names(df_clean)) {
  
  # Podjela na trening i test skup (70:30)
  set.seed(42)
  n_obs <- nrow(df_clean)
  train_idx <- sample(1:n_obs, size = floor(0.7 * n_obs))
  train_df <- df_clean[train_idx, ]
  test_df  <- df_clean[-train_idx, ]
  
  cat("Veličina trening skupa:", nrow(train_df), "opservacija\n")
  cat("Veličina test skupa:", nrow(test_df), "opservacija\n")
  cat("\nDistribucija ciljne varijable u trening skupu:\n")
  print(prop.table(table(train_df$prolaz)) * 100)
}
```

```{r}
#| label: klasifikacija-stablo

if ("prolaz" %in% names(df_clean)) {
  
  # Formula za klasifikaciju
  pred_klas <- intersect(
    c("studyhours", "attendance", "onlinecourses", "motivation",
      "stresslevel", "assignmentcompletion", "learningstyle", 
      "internet", "gender"),
    names(df_clean)
  )
  
  formula_klas <- as.formula(paste("prolaz ~", paste(pred_klas, collapse = " + ")))
  
  # Izgradnja stabla odlučivanja
  stablo <- rpart(formula_klas,
                  data = train_df,
                  method = "class",
                  control = rpart.control(
                    minsplit = 20,
                    minbucket = 7,
                    cp = 0.001,
                    maxdepth = 5
                  ))
  
  cat("=== Stablo odlučivanja — sažetak ===\n")
  printcp(stablo)
}
```

```{r}
#| label: klasifikacija-prikaz
#| fig-width: 14
#| fig-height: 8

if (exists("stablo")) {
  rpart.plot(stablo,
             type = 4,
             extra = 104,
             box.palette = list("Pad" = "#E74C3C", "Prolaz" = "#2ECC71"),
             shadow.col = "grey",
             nn = TRUE,
             main = "Stablo odlučivanja — Klasifikacija prolaz/pad",
             cex = 0.75)
}
```

```{r}
#| label: klasifikacija-evaluacija

if (exists("stablo")) {
  
  # Predviđanja na test skupu
  pred_klase <- predict(stablo, newdata = test_df, type = "class")
  pred_prob  <- predict(stablo, newdata = test_df, type = "prob")[, "Prolaz"]
  
  # Konfuzijska matrica
  conf_mat <- table(Stvarno = test_df$prolaz, Predviđeno = pred_klase)
  cat("=== Konfuzijska matrica ===\n")
  print(conf_mat)
  
  # Metrike evaluacije
  TP <- conf_mat["Prolaz", "Prolaz"]
  TN <- conf_mat["Pad",    "Pad"]
  FP <- conf_mat["Pad",    "Prolaz"]
  FN <- conf_mat["Prolaz", "Pad"]
  
  tocnost     <- (TP + TN) / sum(conf_mat)
  preciznost  <- TP / (TP + FP)
  odziv       <- TP / (TP + FN)
  f1          <- 2 * preciznost * odziv / (preciznost + odziv)
  specificnost <- TN / (TN + FP)
  
  metrike <- data.frame(
    Metrika  = c("Točnost", "Preciznost", "Odziv (Senzitivnost)",
                 "Specifičnost", "F1 mjera"),
    Vrijednost = round(c(tocnost, preciznost, odziv, 
                          specificnost, f1), 4),
    Opis = c(
      "Udio ispravno klasificiranih opservacija",
      "Udio stvarnih prolaza među predviđenim prolazima",
      "Udio ispravno identificiranih prolaza",
      "Udio ispravno identificiranih padova",
      "Harmonijska sredina preciznosti i odziva"
    )
  )
  
  metrike |>
    kable(caption = "Metrike evaluacije klasifikacijskog modela") |>
    kable_styling(bootstrap_options = c("striped", "hover"), full_width = FALSE)
  
  # Bazna stopa (majority class classifier)
  bazna_stopa <- max(prop.table(table(test_df$prolaz)))
  cat("\nBazna stopa (majority class):", round(bazna_stopa, 4), "\n")
  cat("Točnost modela:", round(tocnost, 4), "\n")
  cat("Poboljšanje u odnosu na baznu stopu:",
      round((tocnost - bazna_stopa) * 100, 2), "postotnih bodova\n")
}
```

```{r}
#| label: varijable-vaznost
#| fig-width: 9
#| fig-height: 5

if (exists("stablo")) {
  
  vaznost <- stablo$variable.importance
  
  if (!is.null(vaznost)) {
    df_vaznost <- data.frame(
      Varijabla = names(vaznost),
      Vaznost   = as.numeric(vaznost)
    ) |>
      arrange(desc(Vaznost)) |>
      mutate(Vaznost_norm = round(Vaznost / max(Vaznost) * 100, 2))
    
    df_vaznost |>
      kable(caption = "Važnost varijabli u modelu stabla odlučivanja") |>
      kable_styling(bootstrap_options = c("striped"), full_width = FALSE)
    
    ggplot(df_vaznost, aes(x = reorder(Varijabla, Vaznost_norm), 
                            y = Vaznost_norm, fill = Vaznost_norm)) +
      geom_bar(stat = "identity", alpha = 0.85) +
      geom_text(aes(label = paste0(Vaznost_norm, "%")), 
                hjust = -0.1, size = 3.5) +
      coord_flip() +
      scale_fill_gradient(low = "#AED6F1", high = "#1A5276") +
      theme_minimal(base_size = 13) +
      theme(legend.position = "none") +
      ylim(0, 115) +
      labs(title = "Relativna važnost varijabli — stablo odlučivanja",
           x = "Varijabla", y = "Relativna važnost (%)")
  }
}
```

**Interpretacija stabla odlučivanja:** Stablo odlučivanja je nelinearan, neparametrijski klasifikacijski model koji podatke dijeli na temelju pragova varijabli. Svaki čvor prikazuje: prediktorsku varijablu i prag podjele, distribuciju klasa (prolaz/pad) i postotak opservacija. Točnost modela uspoređena s baznom stopom (majority class classifier) govori koliko model nadmašuje trivijalno predviđanje. F1 mjera je korisna kada klase nisu izbalansiran jer kombinira preciznost i odziv. Važnost varijabli pokazuje koji prediktori su bili najkorisniji za podjelu podataka.

---

# Faza 6: Sinteza i zaključci

## Sažetak rezultata

### Istraživačko pitanje 1: Razlike po stilu učenja (ANOVA)

Jednosmjerna ANOVA i Welch-ANOVA testirale su postoji li statistički značajna razlika u prosječnim rezultatima ispita između četiri stila učenja. Rezultat je jednoznačan: **H₀ se ne odbacuje** (F = 1.57, p = 0.194). Tukey HSD post-hoc test nije pronašao niti jedan statistički značajan par skupina. Grupne aritmetičke sredine razlikuju se za manje od jednog boda na 100-bodnoj skali, što ne predstavlja praktički relevantnu razliku.

### Istraživačko pitanje 2: Online tečajevi i uspješnost (t-test)

Welch-ov nezavisni t-test testirao je razliku u prosječnom rezultatu ispita između studenata koji pohađaju online tečajeve i onih koji ne pohađaju. **H₀ se ne odbacuje** (t = −1.95, p = 0.052 > α = 0.05). Čak i kada bi razlika bila statistički značajna, Cohenov d = 0.081 označava zanemarivo malu veličinu učinka — razlika sredina iznosi svega 1.43 boda u korist studenata s online tečajevima.

### Istraživačko pitanje 3: Prediktori uspješnosti (regresija)

Višestruka linearna regresija pokazala je da model u cjelini objašnjava samo **0.27% varijance** rezultata ispita (R² = 0.003). Statistički značajni prediktori su jedino `stresslevel` (β = −0.79, p < 0.001) i `assignmentcompletion` (β = 0.033, p = 0.002) te `onlinecourses` (β = 0.060, p = 0.021), dok `studyhours` (p = 0.607), `attendance` (p = 0.084), `motivation` (p = 0.656) i `age` (p = 0.251) nisu statistički značajni. **H₀ se odbacuje** — barem jedan prediktor (`stresslevel`, `assignmentcompletion`, `onlinecourses`) statistički je značajan, što je uvjet za odbacivanje nulte hipoteze. Međutim, budući da model objašnjava svega 0.27% varijance, odbacivanje H₀ posljedica je iznimno velikog uzorka (N = 12.469), a ne stvarne prediktivne snage modela — praktička vrijednost je zanemariva.

### Istraživačko pitanje 4: Klasifikacija prolaz/pad (stablo odlučivanja)

Model stabla odlučivanja postigao je točnost od 55.0% u odnosu na baznu stopu od 51.4% (+3.61 postotnih bodova). **H₀ se formalno odbacuje** — model nadmašuje majority class classifier, čime je ispunjen formalni kriterij H₁ (točnost > bazna stopa). Međutim, poboljšanje od svega 3.61 postotnih bodova praktički je beznačajno: model je jedva sposoban razlikovati studente koji prolaze od onih koji padaju, što upućuje na to da dostupne varijable ne nose dovoljno informacije za pouzdanu klasifikaciju akademskog ishoda.

## Ograničenja istraživanja

1. **Porijeklo podataka:** Dataset je nastao spajanjem dvaju Kaggle izvora, što može unijeti pristranost odabira. Nije poznata precizna geografska ni institucionalna proveniencija svih zapisa.

2. **Sintetička priroda podataka:** Distribucije ključnih varijabli (dob, stil učenja, spol) iznimno su uniformne, a korelacije između svih prediktora i ExamScore praktički su nulte (max |r| = 0.033). Pronađeno je 1.534 identičnih duplikata koji se pojavljuju u pravilnim skupinama. Ovi pokazatelji snažno upućuju na to da je dataset sintetički generiran, a ne prikupljen mjerenjem stvarnih studentskih ishoda. To je najvažnije ograničenje koje treba uzeti u obzir pri interpretaciji svih nalaza.

3. **Korelacija vs. uzročnost:** Sve analize su korelacijske prirode — statistički značajne veze između varijabli ne impliciraju uzročno-posljedični odnos.

4. **Veliki uzorak i statistička značajnost:** S N = 12.469 (nakon uklanjanja duplikata), čak i trivijalne razlike mogu biti statistički značajne. Stoga je veličina učinka (Cohenov d, R²) jednako važna kao i p-vrijednost.

5. **Samoizvještajne mjere:** Varijable poput motivacije, stresa i sati učenja temelje se na percepciji studenata, što može biti podložno pristranosti odgovora.

6. **Reprezentativnost:** Kao uzorak, podatci ne mogu biti generalizirani na sve studentske populacije bez opreznosti.

## Zaključak

Ovo istraživanje analiziralo je akademsku uspješnost 14.003 studentskih zapisa kroz četiri komplementarne metode — ANOVA-u, t-test, višestruku linearnu regresiju i stablo odlučivanja — kako bi se identificirali ključni prediktori uspješnosti u visokoškolskom obrazovanju.

**1. Stil učenja ne objašnjava razlike u rezultatima ispita — H₀ se ne odbacuje.**
Jednosmjerna ANOVA pokazala je F(`r if(exists("anova_model")) paste0(summary(anova_model)[[1]][["Df"]][1], ", ", summary(anova_model)[[1]][["Df"]][2]) else "–"`) = `r if(exists("anova_model")) round(summary(anova_model)[[1]][["F value"]][1], 2) else "–"`, p = `r if(exists("anova_model")) format.pval(summary(anova_model)[[1]][["Pr(>F)"]][1], digits = 3, eps = 0.001) else "–"`. Nulta hipoteza o jednakosti grupnih sredina **ne odbacuje se** — razlika nije statistički značajna. Welch-ANOVA potvrđuje isti zaključak (p = 0.2). Tukey HSD post-hoc test nije pronašao niti jedan statistički značajan par. Grupne sredine razlikuju se za manje od jednog boda, što je zanemariva praktična razlika.

**2. Online tečajevi nisu statistički niti praktički značajno povezani s uspješnošću — H₀ se ne odbacuje.**
Welch-ov t-test pokazao je t(`r if(exists("t_test_rez")) round(t_test_rez$parameter, 0) else "–"`) = `r if(exists("t_test_rez")) round(t_test_rez$statistic, 2) else "–"`, p = `r if(exists("t_test_rez")) format.pval(t_test_rez$p.value, digits = 3, eps = 0.001) else "–"`. Budući da je p > 0.05, **H₀ se ne odbacuje** — razlika u prosječnim rezultatima između skupina nije statistički značajna pri odabranoj razini značajnosti. Cohenov d = `r if(exists("cohen_d")) round(cohen_d, 3) else "–"` (`r if(exists("cohen_d")) ifelse(cohen_d < 0.2, "zanemariva", ifelse(cohen_d < 0.5, "mala", ifelse(cohen_d < 0.8, "srednja", "velika"))) else "–"` veličina učinka) potvrđuje da čak i opažena razlika od 1.43 boda nema praktičnu relevantnost.

**3. Višestruka regresija: H₀ se odbacuje — ali isključivo zbog velikog uzorka, bez praktičke vrijednosti.**
Model objašnjava svega `r if(exists("model_reg")) round(summary(model_reg)$r.squared * 100, 1) else "–"`% varijance rezultata ispita (R² = `r if(exists("model_reg")) round(summary(model_reg)$r.squared, 3) else "–"`, adj. R² = `r if(exists("model_reg")) round(summary(model_reg)$adj.r.squared, 3) else "–"`). **H₀ se odbacuje** — prediktori `stresslevel` (β = −0.79, p < 0.001), `assignmentcompletion` (β = 0.033, p = 0.002) i `onlinecourses` (β = 0.060, p = 0.021) statistički su značajni, što zadovoljava formalni uvjet H₁ (barem jedan prediktor ≠ 0). Nasuprot tome, `studyhours` (p = 0.607), `attendance` (p = 0.084), `motivation` (p = 0.656) i `age` (p = 0.251) **nisu statistički značajni prediktori**. Argument za oprez: odbacivanje H₀ posljedica je iznimno velikog uzorka (N = 12.469), a ne stvarne prediktivne snage — model koji objašnjava 0.27% varijance nema praktičku primjenu u predviđanju akademskog uspjeha.

**4. Stablo odlučivanja: H₀ se formalno odbacuje, ali poboljšanje je praktički beznačajno.**
Model je postigao točnost od `r if(exists("tocnost")) paste0(round(tocnost * 100, 1), "%") else "–"` u odnosu na baznu stopu od `r if(exists("bazna_stopa")) paste0(round(bazna_stopa * 100, 1), "%") else "–"` — poboljšanje od samo `r if(exists("tocnost") && exists("bazna_stopa")) paste0(round((tocnost - bazna_stopa) * 100, 2), " postotnih bodova") else "–"`. **H₀ se formalno odbacuje** — model nadmašuje majority class classifier, čime je ispunjen formalni kriterij H₁ (točnost > bazna stopa). Međutim, poboljšanje je toliko malo da **H₁ je potvrđena isključivo u formalnom, a ne u praktičkom smislu**: model jedva razlikuje studente koji prolaze od onih koji padaju i nije primjenjiv za pouzdanu klasifikaciju akademskog ishoda. Pohađanje nastave i sati učenja pojavljuju se kao čvorovi u stablu, no ta podjela ne rezultira smislenim prediktivnim poboljšanjem.

Sumarno, sva četiri primijenjena modela daju konzistentan zaključak: **dostupne varijable u ovom datasetu ne predviđaju akademsku uspješnost na praktički smislenoj razini.** Jedina statistički robustna asocijacija jest negativna veza razine stresa s rezultatom ispita (`stresslevel`, p < 0.001), no i ta veza objašnjava zanemarivi udio varijance unutar modela koji ukupno dostiže R² = 0.003. Ovaj nalaz ne proturječi literaturi o angažmanu studenata (Cortez & Silva, 2008), već upućuje na to da korišteni dataset — vjerojatno sintetički generiran — ne reflektira stvarne obrazovne odnose koje literatura dokumentira na empirijskim podatcima.

---

## Reference

- Shamim, A. (2025). *Student Performance and Learning Behavior Dataset*. Kaggle. <https://www.kaggle.com/datasets/adilshamim8/student-performance-and-learning-style>
- NAJEM, K. (2025). *Student Performance and Learning Behavior Dataset for Educational Analytics*. Zenodo. DOI: 10.5281/zenodo.16459132
- R Core Team (2024). *R: A language and environment for statistical computing*. R Foundation for Statistical Computing, Vienna, Austria. <https://www.R-project.org/>
- Wickham, H. et al. (2019). Welcome to the tidyverse. *Journal of Open Source Software*, 4(43), 1686.
- Cortez, P. & Silva, A. (2008). Using Data Mining to Predict Secondary School Student Performance. *Proceedings of FUBUTEC 2008*.
- Cohen, J. (1988). *Statistical Power Analysis for the Behavioral Sciences* (2nd ed.). Erlbaum.

---

*Projekt izrađen u programskom jeziku R koristeći Quarto dokument format.*  
*Sav kod je reproducibilan uz preuzimanje dataseta s navedenog izvora.*
